ACORDAO-COMPLETO-2420773

ACÓRDÃO 921/2021 ATA 14/2021 - PLENÁRIO

VISTOS, relatados e discutidos estes autos de pedido de reexame interpostos contra o Acórdão 2914/2019-TCU-Plenário que declarou a inidoneidade da empresa Techint Engenharia e Construção S.A, pelo prazo de três anos, para participar de licitações na Administração Pública Federal.
ACORDAM os Ministros do Tribunal de Contas da União, reunidos em sessão do Plenário, ante as razões expostas pelo Relator, em: 
9.1 conhecer do pedido de reexame interposto por Techint Engenharia e Construção S.A. e, no mérito, negar-lhe provimento;
9.2 dar ciência desta deliberação ao recorrente, ao Ministério Público e à Controladoria-Geral da União.

Pedido de reexame contra acórdão que declarou a inidoneidade da recorrente, em razão de fraudes em licitações relacionados às obras de implantação da Refinaria Abreu e Lima, também denominada de Refinaria do Nordeste (Rnest), em Ipojuca/PE.

Petróleo Brasileiro S.A.

3. Interessados/Responsáveis/Recorrentes:
3.1. Responsável: Techint Engenharia e Construcao S/A (61.575.775/0001-80)
3.2. Recorrente: Techint Engenharia e Construcao S/A (61.575.775/0001-80).

Ana Arraes (Presidente).

13.1. Ministros presentes: Ana Arraes (Presidente), Walton Alencar Rodrigues (Relator), Benjamin Zymler, Augusto Nardes, Raimundo Carreiro, Bruno Dantas, Vital do Rêgo e Jorge Oliveira.
13.2. Ministra que alegou impedimento na Sessão: Ana Arraes (Presidente).
13.3. Ministros-Substitutos presentes: Augusto Sherman Cavalcanti, Marcos Bemquerer Costa e André Luís de Carvalho.

Techint Engenharia e Construção S.A.

WALTON ALENCAR RODRIGUES

Ministro Benjamin Zymler.

Adoto, como Relatório, a instrução à peça 108, que contou com a anuência do corpo diretivo da Secretaria de Recursos (peças 109 e 110) .
INTRODUÇÃO
Trata-se de pedido de reexame interposto pela empresa Techint Engenharia e Construção S.A., (peças 90) contra o Acórdão 2914/2019-TCU-Plenário, Rel. Benjamin Zymler, prolatado nos seguintes termos (peça 79) :
ACORDAM os Ministros do Tribunal de Contas da União, reunidos em sessão Plenária, ante as razões expostas pelo Relator, em:
9.1. rejeitar as razões de justificativa apresentadas pela Techint Engenharia e Construção S.A.;
9.2. com fundamento no art. 46 da Lei 8.443/1992, declarar a inidoneidade da empresa Techint Engenharia e Construção S.A. (61.575.775/0001-80) , pelo prazo de 3 (três) anos, para participar de licitações na Administração Pública Federal, bem como em certames promovidos na esfera estadual e municipal cujos objetos sejam custeados com recursos federais repassados por força de convênios ou instrumentos congêneres;
9.3. dar ciência deste acórdão:
9.3.1. à Controladoria-Geral da União para a inscrição da empresa indicada no item 9.1 deste acórdão no Cadastro Nacional de Empresas Inidôneas e Suspensas (CEIS) ;
9.3.2. à empresa responsável, à Força-Tarefa do Ministério Público Federal no Paraná e à Força-Tarefa da Advocacia-Geral da União no Paraná.
HISTÓRICO 
Tratam os autos de processo apartado de representação (peça 42, TC Processo 016.119/2016-9) , com fundamento no art. 86, inciso II, da Lei 8.443/1992, c/c art. 237, inciso VI, do Regimento Interno do Tribunal de Contas da União (RI-TCU) , acerca de fraudes em licitações conduzidas pela Petróleo Brasileiro S.A. (Petrobras) relacionadas a licitações para as obras de implantação da Refinaria Abreu e Lima, também denominada de Refinaria do Nordeste (Rnest) , em Ipojuca/PE.
O objeto do TC Processo 016.119/2016-9 consistia na apuração das consequências administrativas advindas de fraudes praticadas nas licitações das obras da Refinaria Abreu e Lima, em especial, no exame da conduta das licitantes e dos dirigentes da estatal, para a aplicação de penalidades restritivas de direitos (inidoneidade de empresas, inabilitação dos dirigentes para o exercício de cargo em comissão ou função de confiança - arts. 46 e 60 da Lei 8.443/1992) e de sanções pecuniárias (art. 58, inciso II, da Lei 8.443/1992) .
Tendo em vista os diversos agentes envolvidos e a celeridade processual, este Tribunal, por meio do Acórdão 1583/2016-TCU-Plenário, Rel. Benjamin Zymler (peça 49) , conheceu da representação, e determinou a oitiva das empresas envolvidas em processos apartados para a apuração individual das responsabilidades, dentre as quais, Techint, para que se manifestassem sobre as condutas abaixo indicadas, apontadas nas licitações que originaram os contratos supracitados:
a) combinação de preços;
b) quebra de sigilo das propostas; 
c) divisão de mercado; 
d) oferta de propostas de cobertura para justificar o menor preço ofertado; 
e) combinação prévia de resultados e consequente direcionamento das licitações; e 
f) ausência de formulação de proposta para beneficiar a empresa escolhida pelo cartel.
Ademais, as empresas foram alertadas acerca da possibilidade de serem declaradas inidôneas para participar, por até cinco anos, de licitações na Administração Pública Federal.
Portanto, o processo que ora se examina cuida de apartado constituído a partir do TC Processo 016.119/2016-9 para o exame dos atos praticados pela empresa Techint Engenharia e Construção S.A em 4 (quatro) contratos referentes à Rnest com indicativos de fraude à licitação, conforme item 4 do voto condutor do decisum proferido pelo Ministro Benjamin Zymler, verbis: 
	Contratos
	Valores Iniciais
	Valores Finais

	Unidade de Coqueamento Retardado (UCR) 
	R$    3,41 bilhões
	R$    3,88 bilhões

	Unidades de Hidrotratamento de Diesel e de Nafta (UHDT) e Unidade de Geração de Hidrogênio (UGH) 
	R$    3,19 bilhões
	R$    3,73 bilhões

	Tubovias de Interligações
	R$    2,69 bilhões
	R$    3,56 bilhões

	Unidade de Destilação Atmosférica (UDA) 
	R$    1,48 bilhão
	R$    1,77 bilhão

	TOTAL
	R$ 10,77 bilhões
	R$   12,94 bilhões

Techint Engenharia e Construção S.A foi chamada em oitiva (peça 80 do TC Processo 016.119/2016-9) para se manifestar acerca das seguintes irregularidades, a saber:
1.Conforme o Acórdão 1583/2016-TCU-Plenário, Sessão de 22/6/2016, proferido no âmbito do processo TC Processo 016.119/2016-9, que trata de representação acerca de fraudes nas licitações conduzidas pela Petróleo Brasileiro S.A. - Petrobras, relacionadas a certames para obras de implantação da Refinaria Abreu e Lima (Rnest) , em Ipojuca/PE, foi determinada a oitiva da Techint Engenharia e Construção S/A, na pessoa de seu representante legal, para que, no prazo de até quinze dias, a contar do recebimento da presente comunicação, com fundamento no art. 250, inc. V, do Regimento Interno do TCU, se pronuncie quanto às ocorrências descritas a seguir:
0. irregularidade: Conluio entre as empresas e fraude às licitações mediante as seguintes condutas: 
0. combinação de preços; 
0. quebra de sigilo das propostas; 
0. divisão de mercado; 
0. oferta de propostas de cobertura para justificar o menor preço ofertado; 
0. combinação prévia de resultados e consequente direcionamento das licitações; e 
0. ausência de formulação de proposta para beneficiar a empresa escolhida pelo cartel. 
2.Ressalto que, caso confirmada a ocorrência de fraude à licitação, poderá ser declarada inidoneidade da empresa para participar, por até cinco anos, de licitação na Administração Pública Federal, nos termos do art. 46 da Lei 8.443/1992. 
Após o regular desenvolvimento do processo, a SeinfraOperações (peça 63) e o MP/TCU (peça 73) manifestaram-se pela declaração de inidoneidade da empresa pelo período de cinco anos, por fundamentos distintos. 
O Relator a quo destacou que a situação tratada no presente feito era bastante similar ao caso apreciado pelos Acórdãos Plenários 300/2018, 414/2018 e 2.135/2018, da sua relatoria, nos quais houve a aplicação de sanções de inidoneidade pelo prazo de 3 (anos) e que a pena máxima de 5 (cinco) anos devia ser reservada às empresas Odebrecht, Camargo Corrêa, Andrade Gutierrez e Queiroz Galvão e que à Techint Engenharia e Construção S.A coube um papel secundário que, em princípio, não lhe resultou qualquer benefício direto decorrente das contratações (peça 80, p. 18-19, itens 74-81) .
Nesta oportunidade, compete-nos examinar o pedido de reexame interposto pela Techint Engenharia e Construção S.A (peça 90) em face do Acórdão 2914/2019-TCU-Plenário (peça 79) , que, no item 9.2, declarou a inidoneidade da empresa Techint Engenharia e Construção S.A. pelo prazo de 3 (três) anos, para participar de licitações na Administração Pública Federal, bem como em certames promovidos na esfera estadual e municipal cujos objetos sejam custeados com recursos federais repassados por força de convênios ou instrumentos congêneres.
EXAME DE ADMISSIBILIDADE
O Exmo. Ministro Walton Alencar Rodrigues conheceu do pedido de reexame e suspendeu os efeitos dos itens 9.1, 9.2, 9.3 e 9.3.1 do Acórdão 2914/2019-TCU-Plenário, com fundamento no art. 48 da Lei 8.443/92 c/c arts. 285 e 286, parágrafo único, do Regimento Interno/TCU (vide pela 97) .
MÉRITO
Delimitação
Constitui, então, objeto do recurso definir:
se houve nulidade do decisum em face do indeferimento do pedido de produção de provas;
se ocorreu fraude à licitação (formação de cartel) nos 4 (quatro) contratos referentes à Rnest (vide item 5 desta instrução) ; 
a metodologia para considerar que houve a participação da Techint Engenharia e Construção S.A no cartel;
o conceito de licitante para fins de caracterização de fraude à licitante (art. 46 da Lei 8.443, de 1992) ; e
se o Tribunal comprovou, por meio de provas, a participação da Techint nas fraudes licitatórias ocorridas no âmbito das obras de implantação da Rnest e a participação no cartel.
Da análise da nulidade do decisum em virtude da ausência do deferimento do pedido de produção de provas (peça 90, p. 37-42) 
Techint Engenharia e Construção S.A. alega nulidade do decisum tendo em vista que este Tribunal sequer analisou o pedido de produção de provas solicitado quando da apresentação das razões de justificativas. 
Argumenta que "toda a acusação é pautada em delações e acordos de leniência, desprovida de qualquer elemento Comprobatório" (p. 38, item 123) e que a mera possibilidade de manifestação sobre os termos de depoimentos já apresentados não é suficiente para garantir a ampla defesa.
Aduz que a negativa deste Tribunal violou a Súmula Vinculante nº 3 do Supremo Tribunal Federal (STF) e a Lei 9.784, de 1999, sobretudo os arts. 29, caput, 35, 38, que teria aplicação subsidiária, especialmente para a integração de lacunas, que são evidentes no que tange ao exercício da ampla defesa pelos administrados na Lei Orgânica do TCU e no RITCU, e "que o indeferimento de provas depende de decisão motivada, nos termos do art. 38, § 2º, da Lei 9.784/1999" (p. 40, item 131, grifos no original) .
Em seguida, Techint Engenharia e Construção S.A transcreve ementa do MS 31.197, Rel. Min. Cármen Lúcia, Segunda Turma, DJE 1/2/2013; do MS 21.402/AL, Rel. Min. Sepúlveda Pertence, Plenário, DJE 5/3/1993; do MS 23.550, Rel. Min. Marco Aurélio, Redator p. Acórdão Min. Sepúlveda Pertence, Plenário, DJ 31/10/2001 e excerto da decisão monocrática do Min. Celso de Melo no RMS 28.517/DF, DJ 4.8.2011, para fundamentar o entendimento de que cabe ao particular e não à Administração Pública a decisão acerca da prova que irá ser produzida para a defesa.
Análise
O pleito foi analisado pela unidade técnica de origem e acolhido pelo Min. Relator, nos seguintes termos:
120. A empresa requer a nulidade do presente processo, o acolhimento da defesa, o afastamento de qualquer penalidade, e a produção de provas, perícia técnica e oitiva de testemunhas (p. 114-116) .
Análise
121. Considerando as razões já expostas anteriormente, não se vislumbra nestes autos qualquer nulidade.
122. Quanto aos pedidos para produção de provas e realização de perícia, não há como serem acolhidos. Cabe a empresa fornecer os elementos que entender pertinentes para responder aos questionamentos apontados por esta Corte.
123. Não há previsão regimental para oitiva de testemunhas. Caberia à empresa reduzir a termo argumentos de quem entendesse ser pertinente à defesa e ao esclarecimento dos fatos.
124. A empresa Techint deixou de aproveitar uma singular oportunidade de esclarecer os fatos e rebater os argumentos expostos na Representação, os quais convergem e se originam de auditorias desta Corte, de documentos, de depoimentos prestados no âmbito de colaboração e de acordos de leniência.
A fim de subsidiar a análise, transcrevo excerto do voto condutor do Acórdão 2262/2015-TCU-Plenário (TC Processo 000.224/2010-3) , Rel. Ministro Benjamin Zymler, verbis:
29. A manifestação de defesa da empresa [Construtora-2] apresentou um pedido de prova pericial, com a alegação de que o indeferimento desse pedido implicaria no cerceamento ao direito de defesa. Nesse ponto, também me alinho ao exame da SeinfraUrban. Com efeito, o processo de controle externo, disciplinado pela Lei 8.443/1992 e pelo Regimento Interno do Tribunal, não prevê ao Tribunal competência para determinar a realização de perícia para a obtenção de provas, sendo que é iniciativa do responsável trazer aos autos as provas de sua defesa, prescindindo-se de autorização do Tribunal. Nesse sentido, reproduzo o exame realizado pelo eminente Ministro Walton Alencar Rodrigues no voto condutor do Acórdão 473/2015-TCU-Plenário:
'No que se refere à solicitação de perícia técnica para comprovação das alegações e demonstração da não existência de superfaturamento do Consórcio (alegação 'r') , esclareço: o processo de controle externo, disciplinado pela Lei 8.443/1992 e pelo Regimento Interno do Tribunal, não admite a produção de prova pericial. O ônus de demonstrar a regular aplicação dos recursos federais é do próprio responsável, não sendo competência deste Tribunal, portanto, determinar a realização de perícia para a obtenção das provas (Acórdão 1599/2007-TCU-Plenário, 611/2007-1ª Câmara e 1.098/2008-2ª Câmara) .
Além disso, a produção de prova pelo responsável, prescinde da autorização desta Corte de Contas, de modo que caberia ao recorrente, nesta etapa processual, a iniciativa de carrear aos autos todos os meios de provas lícitos que favorecessem a sua defesa. Não tendo se valido de tal faculdade em seu recurso, não cabe solicitar a esta Corte de Contas que produza perícia técnica.
Julgo não ser cabível a aplicação analógica das disposições pertencentes à prova do processo civil ao processo de controle externo, porque a Lei Orgânica e o Regimento Interno do TCU dispõem, exaustivamente, acerca dos meios de prova disponíveis aos responsáveis.
Mesmo no Processo Civil, conforme o artigo 420, parágrafo único, do CPC, o juiz indeferirá a perícia quando a prova do fato não depender do conhecimento especial de técnico. Em verdade, a prova pericial somente será admitida se for possível e necessária para o esclarecimento dos fatos da causa, e ainda se a prova de um específico fato depender de conhecimento especial, não possuído pelo magistrado.
Conforme o art. 427, do CPC, a prova pericial pode ser dispensada quando as partes (no caso, os interessados) apresentarem sobre as questões de fato pareceres técnicos ou documentos que o julgador considere suficientes para elucidá-las.
O corpo técnico desta Corte de Contas possui conhecimentos não apenas jurídicos, mas também contábeis, econômicos e financeiros, de administração pública; além do fato de que a estrutura do TCU dispõe de Secretarias Especializadas na fiscalização de obras de engenharia. Em suma, as unidades desta Corte desempenham o papel de órgão técnico, à diferença das Cortes do Poder Judiciário, de natureza apenas jurídica. Dessa forma, o meio de prova produzida pela administração é a própria auditoria, a qual o interessado tem o direito de contraditar em suas razões de justificativa, apresentando inclusive laudo técnico emitido por especialista, por ele contratado.
Impróprio, portanto, o pedido de realização de perícia técnica, formulado pelo consórcio, uma vez que cabe ao responsável o ônus de demonstrar a regular aplicação dos recursos federais; nessa peça recursal ele se absteve de juntar outras provas documentais, cuja produção prescinde de autorização desta Corte de Contas; e os elementos presentes nestes autos bem como as avaliações técnicas efetuadas pela equipe deste TCU foram suficientes para o esclarecimento dos fatos e julgamento das presentes contas.'
Como se vê, a jurisprudência desta Corte de Contas é pacífica no sentido de que não cabe ao TCU produzir provas, organizar informações, realizar perícias ou adotar qualquer medida. Esclarece-se, ainda, que a produção de provas nos autos de controle externo é feita sob a forma escrita, sem a necessidade de convocação de testemunhas ou peritos, para conferir ao processo a necessária agilidade. A produção de provas periciais e testemunhais decorre do Código de Processo Civil (CPC) , cuja aplicabilidade, aos processos do TCU é apenas subsidiária, conforme entendimento consagrado no Acórdão 130/2008-TCU-Plenário, Rel. Aroldo Cedraz. 
Por sua vez, o STF já decidiu que "Se ficar demonstrado que foi aberta ao administrador oportunidade de defesa, descabe cogitar de violência ao devido processo administrativo" (v.g MS 28212/DF, relator Marco Aurélio) e que é faculdade das partes a produção de provas que julguem necessárias, na forma estabelecida pelo RITCU, conforme ementa do MS 33441/DF, relator Alexandre de Moraes, e do MS 29137/DF, relatora Cármen Lúcia, abaixo transcritos:
MS 33441 AgR/ DF - DISTRITO FEDERAL
AG.REG. EM MANDADO DE SEGURANÇA
Ementa: CONSTITUCIONAL, ADMINISTRATIVO E PROCESSUAL CIVIL. AGRAVO INTERNO. MANDADO DE SEGURANÇA IMPETRADO CONTRA ATO DO TRIBUNAL DE CONTAS DA UNIÃO. ILEGALIDADE OU ABUSO DE PODER NÃO CARACTERIZADOS. INDEFERIMENTO DE PROVA PERICIAL NÃO VERIFICADO. PRODUÇÃO FACULTADA AO INVESTIGADO. OBSERVÂNCIA AOS POSTULADOS DO CONTRADITÓRIO E AMPLA DEFESA. DECISÃO EM CONSONÂNCIA COM A ORIENTAÇÃO JURISPRUDENCIAL FIXADA POR ESTA CORTE. PRECEDENTES. RECURSO DE AGRAVO A QUE SE NEGA PROVIMENTO. (Grifos acrescidos) 
MS 29137/ DF - DISTRITO FEDERAL
MANDADO DE SEGURANÇA
Julgamento: 18/12/2012
EMENTA: MANDADO DE SEGURANÇA. TOMADA DE CONTAS ESPECIAL. TRIBUNAL DE CONTAS DA UNIÃO. PLANO NACIONAL DE QUALIFICAÇÃO DO TRABALHADOR - PLANFOR. IRREGULARIDADES NA APLICAÇÃO DE RECURSOS DO FUNDO DE AMPARO AO TRABALHADOR - FAT. ILEGALIDADE DA CELEBRAÇÃO DE TERMO ADITIVO. RESPONSABILIDADE ADMINISTRATIVA. APLICAÇÃO DE MULTA A EX-GESTOR PÚBLICO. PRODUÇÃO DE PROVAS TESTEMUNHAIS, PERICIAIS E REQUISIÇÃO DE DOCUMENTOS. INDEFERIMENTO. EXAME RESTRITO ÀS PROVAS DOCUMENTAIS. NÃO OCORRÊNCIA DE CONTRARIEDADE ÀS GARANTIAS DO DEVIDO PROCESSO LEGAL, DO CONTRADITÓRIO E DA AMPLA DEFESA. SEGURANÇA DENEGADA (destaques acrescidos) .
Por fim, cabe analisar os precedentes trazidos à baila pela empresa para fundamentar o pleito da nulidade em face do indeferimento do pedido de "produção de provas por todos os meios em direito admitidos", em sede de razões de justificativas.
No bojo do MS 31.197, Rel. Min. Cármen Lúcia, a Segunda Turma do STF concedeu a ordem, anulou julgamento proferido em uma Tomada de Contas Especial (TCE) , no ponto que condenou o impetrante ao ressarcimento ao erário no valor de R$ 116.805,33, determinou ao TCU que examinasse os documentos obtidos por meio da Ação Cautelar de Exibição de Documentos n. 467- 37.2011.4.05.8303, a serem juntados pelo impetrante, e que proferisse outro julgamento em seu lugar como de direito. No caso, o próprio TCU tinha requisitado a instituição financeira os extratos bancários, porém não os juntou aos autos e mesmo assim julgou o processo. Ou seja, o TCU os considerou indispensáveis à aferição da regular aplicação dos recursos repassados à conta vinculada ao Convênio, no julgamento da TCE no recurso de reconsideração e nos embargos de declaração, porém não esperou a apresentação deles antes de decidir. Como se vê, o presente processo não se amolda ao MS 31.197.
No MS 21.402, o Plenário do STF anulou processo administrativo que culminou com a demissão de servidor público, em face do indeferimento de prova testemunhal, oportunamente requerida com fulcro no art. 156, §1°, da Lei 8.112, de 1990, que expressamente assegura à parte o direito de arrolar e reinquirir testemunhas. Logicamente, esse case não se aplica à presente TCE, tendo em vista que o processo de controle externo não é regulado pela Lei 8.112, de 1990. 
No MS 23.550, o Plenário decidiu que há incidência das garantias do devido processo legal, do contraditório e da ampla defesa, a qual impõe assegurar aos interessados, a começar do particular contratante, a ciência de sua instauração e as intervenções cabíveis. Assim, o STF entendeu que houve nulidade do decisum do TCU que, no bojo de um processo de representação fundado em invalidade de contrato administrativo, resultou injunção à autarquia para anular licitação e o contrato já celebrado e em execução com a licitante vencedora, sem que a essa sequer se desse ciência de sua instauração. De pronto, observa-se que o precedente não se amolda ao presente caso. 
No RMS 28.517/DF, Rel. Celso de Mello, a Segunda Câmara da Suprema Corte entendeu que houve nulidade da decisão que, no processo administrativo disciplinar no âmbito da Controladoria-Geral da União, denegou a produção de prova testemunhal e aplicou à parte a pena de inidoneidade para contratar com a Administração Pública Federal. No caso, o STF considerou "que o direito à prova - tal como tenho assinalado nesta Suprema Corte (MS 26.358-MC/DF, Rel. Min. CELSO DE MELLO) - qualifica-se como prerrogativa jurídica intimamente vinculada ao direito do interessado à observância, pelo Poder Público, da fórmula inerente ao "due process of law", consoante adverte expressivo magistério doutrinário" e que "o fato de o Poder Público considerar suficientes os elementos de informação produzidos no procedimento administrativo não legitima nem autoriza a adoção, pelo órgão estatal competente, de medidas que, tomadas em detrimento daquele que sofre a persecução administrativa, culminem por frustrar a possibilidade de o próprio interessado produzir as provas que repute indispensáveis à demonstração de suas alegações e que entenda essenciais à condução da sua defesa" (grifos no original) . 
Como se vê, esses decisum do STF não se amoldam ao case sob exame. Retornando ao caso concreto, o que se tem é que, quando da apresentação das razões de justificativas em 23/8/2016 (peça 55, p. 1) , Techint Engenharia e Construção S.A requereu a produção de provas por todos os meios em direito admitidos, em especial:
a) prova documental, através da juntada a estes autos de todas as propostas originais e também que foram objeto de negociação no REBID, formuladas por todos os licitantes, bem como os elementos dos orçamentos internos da PETROBRAS, para conferência da correção matemática dos índices estatísticos utilizados no Estudo Econométrico;
b) perícia técnica destinada a comprovar o quanto aqui alegado;
c) oitiva de testemunhas, requerendo-se fixação de prazo para a definição do seu rol;
d) posterior juntada de novos documentos.  (peça 55, p. 115, grifos no original) 
  Em 19/12/2017, Techint apresentou razões complementares adicionais (peça 60, p. 1-21) e a seguinte documentação:
 (i) sentença proferida pelo MM. Juízo da 32ª Vara Federal da Seção Judiciária do Rio de Janeiro, a qual decretou a rescisão do contrato celebrado entre o Consórcio Angramon (integrado por algumas das empresas representadas nestes autos) e a Eletronuclear, em razão da falta de pagamento por parte da contratante. A r. sentença reconhece, de modo expresso, a ausência de qualquer prova de conluio ou ajuste ilícito entre as empresas, além de apontar que o certame foi influenciado pelas condições altamente complexas do empreendimento e que produziram natural restrição à participação de interessados, condições estas analisadas, validadas e aprovadas por este TCU e pela Justiça Federal (por diferentes julgadores) , fatores absolutamente aplicáveis à espécie; 
 (ii) Parecer Técnico da renomada Tendências Consultoria Integrada (composta por economistas e operadores do direito do mais alto nível, com sólida formação acadêmica e profissional, como se verifica na última página do parecer) , que demonstra as inconsistências do estudo econométrico elaborado pelo E. TCU, referido na instrução deste processo, bem como a impossibilidade de sua aplicação para apuração de supostos prejuízos no caso em tela, confirmando a regularidade econômica da contratação em linha com o cenário jurídico analisado na r. sentença supra mencionada (peça 60, p. 2-3, grifos acrescidos) .
Ou seja, Techint apresentou o Parecer Técnico sobre o Estudo do TCU à respeito da Techint no âmbito da Operação Lava-Jato, de outubro de 2017, elaborado pela Tendências Consultoria Integrada (peça 60, p. 32-64) , o qual foi analisado no âmbito da SeinfraOperações (peças 63, pp. 24-27, 64 e 65) e pelo MP/TCU (peça 73) , oportunidade em que se examinou novas razões complementares (peças 70-72 e 76) apresentadas, em 19/8/2019, pela Techint depois de finalizada a etapa de instrução no âmbito daquela unidade técnica.
Como se vê, este Tribunal, quando recepcionou e analisou o Parecer Técnico da Tendências Consultoria Integrada, nada mais fez do que acolher o requerimento de prova documental feito pela Techint (peça 55, p. 115) , consubstanciado na perícia técnica produzida pela referida empresa. Em outras palavras, este Tribunal, no case, assegurou o exercício, em plenitude, do direito de defesa, diferentemente das situações que ocorreram no âmbito do TCU (MS 23.550) e na CGU (MS 28.517) .
Não se alegue que haveria nulidade pelo fato de não ter ocorrido manifestação expressa acerca do pedido de "oitiva de testemunhas" e da "fixação do prazo para definição do seu rol" (peça 55, p. 115) . É que este TCU não é obrigado a deferir diligências inúteis (art. 370, §único, do CPC/2015) , como a produção de prova testemunhal mencionada pelo impetrante, uma vez que o conjunto de provas documentais constantes nos autos foram bastante para se chegar a convicção de que houve a formação de cartel no âmbito das licitações supramencionadas ocorridas no âmbito da Petrobras, bem como a participação da Techint Engenharia e Construção S.A. 
Da análise da fraude à licitação (formação de cartel) nos 4 (quatro) contratos referentes à Rnest (peça 90, p. 3-5) .
Techint assevera que "inexistindo o pagamento de propina - elemento imprescindível para subsidiar a alegação de cartelização - a fraude licitatória seria impossível e inexistente, o que revela o equívoco da suposição de que teria havido, por parte da TECHINT, participação em fraude de licitações para obras de implantação da RNEST" (peça 90, p. 3) .
Alega ainda, em síntese, ausência de provas das fraudes supostamente praticadas nas licitações da Petrobras e que a representação estaria fundamentada exclusivamente em uma série de documentos que não têm a necessária força probante, como petições iniciais de ações cíveis e criminais, bem como históricos de conduta produzidos pela Superintendência-Geral do Conselho Administrativo de Defesa Econômica (SG-CADE) " e "que tais elementos são meras peças de acusação - produzidas antes do contraditório -, contendo interpretação e/ou manifestações nada imparciais dos órgãos persecutórios" (p. 5) . 
	Análise
No que concerne à questão das provas utilizadas no processo, aplicam-se subsidiariamente aos processos de controle externo as normas do Novo Código de Processo Civil. Nesse diapasão, o art. 369 dispõe que as partes têm o direito de empregar todos os meios legais e moralmente legítimos para provar a verdade dos fatos e influir eficazmente na convicção do julgador. 
Quanto à prova emprestada no campo civil, a utilização de provas produzidas por outras instâncias ampara-se no art. 372 do CPC, que reza pela admissão de provas coligidas em outros processos, observados o contraditório e ampla defesa. Ainda, a jurisprudência do Supremo Tribunal Federal - STF e do Superior Tribunal de Justiça - STJ é pacífica pela possibilidade de uso da prova emprestada, sendo o principal critério a instauração do contraditório e da ampla defesa. 
No âmbito penal, o art. 155 do Código de Processo Penal preconiza que o julgador formará sua convicção pela livre apreciação da prova produzida em contraditório judicial. A construção jurisprudencial sinaliza no sentido de que não há impedimento para a utilização da prova emprestada a partir do feito criminal em processos administrativos desde que regularmente autorizada pelo juízo competente (Enunciado 591 STJ, DJe: 18/9/2017) . 
Neste sentido, tem-se os precedentes do STF que sinalizam pela utilização em processo administrativo de provas emprestadas de processo penal, quando haja conexão entre os feitos (RE 934233 AgR, Relator (a) :  Min. Edson Fachin, Primeira Turma, julgado em 14/10/2016, Processo Eletrônico DJe-234 Divulg 03-11-2016 Public 04-11-2016) ; e pela inexistência de nulidade na utilização de prova emprestada em processo criminal, notadamente fundamentada em decisão judicial deferindo o seu compartilhamento (Inq 4023, Relator (a) :  Min. Cármen Lúcia, Segunda Turma, julgado em 23/08/2016, DJe-185 Divulg 31-08-2016 Public 01-09-2016) .
Para o Superior Tribunal de Justiça, caso as provas tenham sido transladadas por meio da devida autorização do juízo criminal e submetidas ao contraditório, tendo havido direito de defesa, a Primeira Seção do STJ aceita o empréstimo de provas (RMS 33.628/PE, Rel. Ministro Humberto Martins, Segunda Turma, julgado em 02/04/2013, DJe 12/04/2013) .
Nessa mesma linha, no âmbito do TCU, a jurisprudência tem se posicionado no sentido da licitude da utilização de prova emprestada de processo judicial, desde que a obtenção da prova e o seu compartilhamento tenham sido autorizados pelo juiz ou que tenha sido concedida publicidade aos documentos, e que seja observado, no processo de controle externo, o contraditório e a ampla defesa, corolários da garantia fundamental do devido processo legal (Acórdão 1457/2018-TCU-Plenário, Rel. Min. Benjamin Zymler; Acórdão 1043/2018-TCU-Plenário, Rel. Min. José Múcio Monteiro; Acórdão 1896/2017-TCU-Plenário, Rel. Min. Bruno Dantas; Acórdão 1718/2014-TCU-Plenário, Rel. Min. Walton Alencar Rodrigues) .
Logo, a partir da construção jurisprudencial são dois critérios a serem observados para a legítima utilização de provas emprestadas do processo penal, ainda que a sentença condenatória não seja definitiva/transitada em julgado: atenção ao devido processo legal; e autorização da utilização dos documentos pelo juízo competente.
As provas da formação do cartel constitui-se de elementos indiciários obtidos de medidas investigativas, a exemplo de traslado de documentos apartados de procedimentos administrativos para instrução de inquéritos penais, denúncias oferecidas pelo Ministério Público Federal, decisões administrativas do CADE e da Controladoria Geral da União, laudos periciais, provas obtidas pela Polícia Federal, sentenças de primeiro grau que confirmam as fraudes nas licitações promovidas pela Petrobras, acórdãos do TCU, trabalho estatístico econométrico a respeito do prejuízo ao erário em função da prática de sobrepreços nos contratos firmados com a Petrobras (Acórdão 3089/2015-TCU-Plenário, Rel. Benjamin Zymler, peça 2) . Nos itens 14 a 25, o Ministro-Relator explicitou as provas indiretas, diretas, documentais e circunstâncias que formaram a convicção dele de que fraude nos procedimentos licitatórios referentes à Rnest. 
Sobre as provas que integram o processo, destaque para a planilha apreendida pela Polícia Federal nas instalações da Engevix tem-se registrada a forma de participação da Techint em cada uma das licitações promovidas pela Petrobras - Terraplanagem, UHDT-UGH (apresentou proposta para simular competição) , UDA, UCR e Tubovias (não apresentação de propostas para beneficiar terceiros) . Vale notar que os fatos/condutas ao longo dos procedimentos licitatórios coincidem com os dados constantes do documento obtido pela Operação Lava Jato, conforme registrou o Exmo. Ministro Benjamin Zymler no voto condutor do decisum (peça 80, pp. 12-14) . 
A planilha apreendida pela Polícia Federal, na sede da empresa Engevix, continha a divisão de obras da Petrobras, em que resta estabelecido a cargo de qual empresa seria destinada cada obra da refinaria. Por exemplo, para as empresas Odebrecht e OAS, são marcadas as obras da UDA e UHDT; para a empresa Camargo Corrêa foram marcadas as obras da UCR e das Tubovias (peça 28, pp. 1-4) . Este documento data de 11/6/2008 e os processos licitatórios dessas unidades foram aprovados pela Diretoria Executiva da estatal apenas em 17/7/2008, em caráter confidencial, ou seja, um mês depois da decisão do "Clube", indicando que as empreiteiras tinham conhecimento das licitações antes mesmo de seu anúncio ao mercado. Ressalte-se que a divisão planejada pelo cartel foi confirmada quando das contratações (peças 28, pp. 1-4, e 35, p. 12) .
Outrossim, o histórico do acordo de leniência firmado entre o CADE e a empresa SOG Óleo e Gás, registra as condutas anticompetitivas no mercado de obras de montagem industrial onshore no Brasil, detalha as condutas e os acordos de fixação de preços, as condições, as vantagens e a abstenção de participação, e a divisão de mercado entre as concorrentes em licitações da Petrobras (peça 31, p. 1) .
Ainda, a SeinfraOperações ressalta que o presente processo não se pautou exclusivamente em provas emprestadas, mas também de elementos probatórios decorrentes de trabalhos acerca do dano potencialmente causado pela atuação do cartel nas licitações da Petrobras, referente a estudo estatístico que demonstra a existência de preço monopolístico praticado em contratos da Diretoria de Abastecimento da Petrobras, conforme Acórdão 3089/2015-TCU-Plenário, Rel. Min. Benjamin Zymler (peça 2) . 
Ademais, constam vários outros documentos como prova dos fatos, a exemplo do Relatório Final da Comissão Interna de Apuração da Petrobras (peça 16) , e do Relatório da Administração de 2015 da Petrobras (peça 17) , no qual a estatal reconheceu, àquela época, o prejuízo de R$ 6,194 bilhões decorrentes de pagamentos indevidos conforme apurado pela "Operação Lava Jato" (peça 42, p. 17, item 83) . Destarte, o processo constitui-se de provas provenientes de várias fontes, com alta convergência, demonstrando a prática de fraudes a licitações (peça 2) . 
Conforme item 4 do voto condutor do decisum, os valores finais do dano ao erário nos quatros contratos giram em torno de R$ 12,94 bilhões. De qualquer forma, esclarece-se que "A jurisprudência deste Tribunal é no sentido de que a declaração de inidoneidade por fraude à licitação independente do seu resultado, da ocorrência de dano ao erário ou do fato de as empresas terem auferido benefícios, a exemplo dos Acórdãos 2908/2017, 1230/2017, 3145/2014 e 3617/2013, todos do Plenário" (item 25 do voto condutor do Acórdão 823/2019-TCU-Plenário proferido pelo Ministro Bruno Dantas) . 
Assim, conclui-se que ocorreram fraudes nas licitações conduzidas pela Petrobras, relacionadas a certames para obras de implantação da Refinaria Abreu e Lima em Ipojuca/PE, também denominada de Refinaria do Nordeste - Rnest.
Da análise da metodologia para considerar que houve a participação da Techint Engenharia e Construção S.A no cartel (pp. 3-4 e 9-11) 
Techint Engenharia e Construção S.A aduz que "Não há um único elemento sequer que ao menos sugestione que a TECHINT realizou, realizava, concordou, aquiesceu ou mesmo tinha conhecimento da realização de pagamento de propina a agentes públicos da Petrobras e tampouco que tenha auferido qualquer benefício ilícito" (p. 3) e que, no único contato celebrado pela empresa, "a Petrobras estimou a contratação das obras licitadas em mais de R$ 605 milhões, mas, ao final, viu a contratação ser consumada por aproximadamente R$ 527 milhões - um deságio próximo de 15% (quinze por cento) , resultando em uma economia superior a R$ 75 milhões" (p. 4) .
Assevera que as petições iniciais de ações cíveis e criminais, bem como históricos de conduta produzidos pela Superintendência-Geral do Conselho Administrativo de Defesa Econômica (SG-CADE) , são meras peças de acusação - produzidas antes do contraditório -, contendo interpretação e/ou manifestações nada imparciais dos órgãos persecutórios, com base nas quais se instaura um processo onde se apurará a regularidade ou não das condutas ali apresentadas. Ou seja, sustenta que não têm a necessária força probante.
Diz, especificamente em relação à sentença proferida pela 13ª Vara Federal de Curitiba na ação penal nº 5083351-89.2014.4.04.7000.2, que a mesma não fornece nenhum subsídio às conclusões da Unidade Técnica (corroboradas pela decisão impugnada) , pois nenhum dos réus estão vinculados à TECHINT e o escopo do processo não trata sobre fraudes licitatórias e menos ainda daquelas supostamente praticadas nas contratações da Rnest inquinadas de ilicitude. 
A recorrente questiona a exclusão do único contrato celebrado por ela com a Petrobrás no âmbito da Rnest, o qual o Tribunal teria considerado que não teria fraude, conforme item 56 do voto condutor do decisum.
Argumenta que "parece evidente o fato de que a planilha, preenchida unilateralmente (sem a participação da empresa) , foi preenchida por alguém que não tinha informações precisas a respeito da estratégia comercial da TECHINT" (p. 8) .
Sustenta que houve uma "uma presunção de culpa, lastreada em premissas genéricas envolvendo (i) a TECHINT e (ii) as contratações voltadas à implantação da aludida refinaria" (p. 9, item 2) e que a condenação da TECHINT depende da coexistência de ao menos 3 (três) fatores (prova da existência de um cartel, em caráter genérico, com vistas à defraudação de licitações promovidas pela Petrobras, prova do conluio e prova da participação da TECHINT no conluio específico visando a defraudação das obras de implantação da RNEST) e que restou sancionada tão somente em razão do primeiro fator, sendo que os dois fatores subsequentes foram presumidos em relação ao primeiro. Em síntese, diz que não há provas de que a Techint participou do suposto cartel com vistas a contratações específicas.
Requer, então, a reforma da "metodologia de avaliação feita por esse TCU, com o objetivo de se expandir o objeto da apuração, para que seja avaliada a situação específica da atuação da TECHINT no bojo das contratações para implantação da RNEST" (p. 11, item 18) . Ou seja, pleiteia que seja incluído na análise destes autos "o procedimento licitatório nº 0534510.08.8, voltado à contratação dos serviços necessários à implantação dos Tanques de Armazenamento, Lotes I e II, para a Refinaria Abreu e Lima" (p. 11, item 13) . 
	Análise
As provas da formação do cartel, denominado de primeiro fator pela Techint e ora denominado de elemento objetivo da fraude, foram analisadas acima. Ressalta-se que as provas da formação do cartel, constantes nos autos, constituem-se de elementos indiciários obtidos de medidas investigativas, a exemplo de traslado de documentos apartados de procedimentos administrativos para instrução de inquéritos penais, denúncias oferecidas pelo Ministério Público Federal, decisões administrativas do CADE e da Controladoria Geral da União, laudos periciais, provas obtidas pela Polícia Federal, sentenças de primeiro grau que confirmam as fraudes nas licitações promovidas pela Petrobras, acórdãos do TCU, trabalho estatístico econométrico a respeito do prejuízo ao erário em função da prática de sobrepreços nos contratos firmados com a Petrobras, nos termos do Acórdão 3089/2015-TCU-Plenário, Rel. Benjamin Zymler, peça 2, proferido em sede de Acompanhamento (TC Processo 005.081/2015-7) .  
Da análise do conceito de licitante para fins de caracterização de fraude à licitação (art. 46 da Lei 8.443, de 1992, peça 90, pp. 12-15) 
Techint questiona a interpretação dada pelo Tribunal ao conceito de "licitante" do art. 46 da Lei 8.443, de 1992.
Assevera que a interpretação dada pelo Tribunal desvirtua a palavra "convite", pois não se cuida de uma obrigação ou ordem a ser recebida, e sim de uma faculdade na qual uma empresa avalia a conveniência e a oportunidade de participar de um certame licitatório, em face da liberdade de iniciativa insculpida nos arts. 170 e seguintes da Constituição Federal. Ademais, aduz que a formalização de um convite não confere ao órgão ou entidade pública direito potestativo de compelir um terceiro a prestar-lhe um serviço ou oferecer-lhe um produto. 
Argui que a jurisprudência do Superior Tribunal de Justiça (STJ) é uníssona no sentido de que é vedada a interpretação expansiva em desfavor do acusado no âmbito do direito administrativo sancionador, conforme decisão no AgInt no REsp 1.423.452/SP, Rel. Min. Benedito Gonçalves, Primeira Turma, DJe 13.03.2018, e REsp 1.473.150/RS, Rel. Min. Mauro Campbell, Segunda Turma, DJe 09.12.2015, conforme ementas transcritas (peça 90, pp. 12-13) , e entendimento doutrinário de  Reinaldo Couto em Curso de Direito Administrativo. São Paulo: Saraiva, 2015. 2ª ed.
Assevera, por fim, que a Techint não figurou como licitante nos certames em que não apresentou proposta por uma questão absolutamente evidente e lógica, qual seja, incapacidade operacional e financeira, razão pela qual "a empresa simplesmente não queria nem poderia se sujeitar a risco de tamanho vulto" (p. 14) , sobretudo pela possibilidade de ser penalizada caso não honrasse os compromissos assumidos. 
Argumenta que "a assunção de maiores riscos num eventual contrato de R$ 3,5 bilhões já justifica que a empresa tenha adotado maiores contingências para se proteger e, com isso, tenha sido menos competitiva" (p. 14) . 
	Análise
O Exmo. Ministro Benjamin Zymler, nos itens 67 a 73 do voto condutor, trouxe os fundamentos de direito acerca da possibilidade de a sanção de declaração de inidoneidade ser aplicada também à empresa que, embora não tenha participado da licitação, contribui para fraudar certames licitatórios. Em síntese este Tribunal acolheu o voto do Ministro e decidiu que a declaração de inidoneidade (art. 46 da Lei 8.443/1992) pode ser aplicada a empresa que foi convidada a participar de licitação e absteve-se de apresentar proposta para, deliberadamente, beneficiar terceiros, caracterizando conduta omissiva com o objetivo de interferir ilicitamente no certame licitatório. 
Esse entendimento é pacífico no âmbito deste Tribunal, nos termos dos Acórdãos Plenários 300/2018, 414/2018, 1.221/2018 e 1.744/2018, 2914/2019, também relatados pelo Ministro Benjamin Zymler. No mesmo sentido tem-se ainda o Acórdão 2851/2016-TCU-Plenário, sob a relatoria da Ministra Ana Arraes.
Cabe ressaltar ainda que cabível a aplicação da sanção de declaração de inidoneidade quando verificada fraude em procedimentos de contratação direta, uma vez que o termo "licitação" a que se refere o art. 46 da Lei 8.443/1992 não se restringe aos procedimentos licitatórios em sentido estrito, abarcando também as contratações diretas, conforme excerto da proposta de deliberação do Ministro Marcos Bemquerer, condutora do Acórdão 1434/2020-TCU-Plenário, cujo teor, no que interessa, transcreve-se:
 33. 	Para embasar a aplicação da pena de inidoneidade no caso concreto que ora se analisa, em que não houve realização de licitação, mas contratação direta da empresa que fraudou cotações de preços realizadas pela unidade jurisdicionada anteriormente à efetivação de sua contratação, cito trecho do Voto que proferi no âmbito do TC Processo 012.919/2012-8 (Acórdão 1593/2019-TCU-Plenário) :
"14. Para examinar a questão, convém preliminarmente transcrever o dispositivo da Lei 8.443/1992 que estabelece o suporte normativo para a atuação sancionadora do TCU ante o cometimento de fraude contra licitação:
'Art. 46. Verificada a ocorrência de fraude comprovada à licitação, o Tribunal declarará a inidoneidade do licitante fraudador para participar, por até cinco anos, de licitação na Administração Pública Federal.' (grifos acrescidos) 
15. Uma interpretação literal (gramatical) desse dispositivo poderia mesmo conduzir à  intelecção de que o sujeito passivo da sanção de declaração de inidoneidade é apenas o licitante em sentido restrito, isto é, aquele que, em seu próprio nome, acorre ao chamado da Administração Pública para com outros disputarem, mediante licitação, a celebração de um contrato administrativo. É de se reconhecer que dá pretexto a essa interpretação a alegação de que o art. 46 da Lei 8.443/1992 cuida da aplicação de uma penalidade e, por isso, haveria de se dar ao dispositivo alcance rigorosamente restrito.
16. No entanto, há de se considerar que a interpretação restritiva da norma sancionadora não pode chegar às raias da literalidade se isso implicar o desvirtuamento daquela norma e, assim, frustrar a sua vontade (mens legis) . Observo que, mesmo no Direito Penal, no âmbito do qual a Hermenêutica é mais conservadora, admite-se interpretação extensiva quando esta solução, inequivocamente, concretizar a finalidade da lei. Cito, como precedente jurisprudencial, o julgamento proferido pela Primeira Turma do Supremo Tribunal Federal em sede do recurso ordinário em habeas corpus 106.481/MS, com ementa vazada nos seguintes termos:
'CONSTITUCIONAL E PENAL. ACESSÓRIOS DE CELULAR APREENDIDOS NO AMBIENTE CARCERÁRIO. FALTA GRAVE CARACTERIZADA. INTELIGÊNCIA AO ART. 50, VII, DA LEI 7.210/84, COM AS ALTERAÇÕES INTRODUZIDAS PELA LEI 11. 466/2007. INEXISTÊNCIA DE OFENSA AO PRINCIPIO DA RESERVA LEGAL. INTERPRETAÇÃO EXTENSIVA. POSSIBILIDADE. PRECEDENTE.
1. Pratica infração grave, na forma prevista no art. 50, VII, da Lei 7.210/84, com as alterações introduzidas pela Lei 11.466/2007, o condenado à pena privativa de liberdade que é flagrado na posse de acessórios de aparelhos celulares em unidade prisional.
2. A interpretação extensiva no direito penal é vedada apenas naquelas situações em que se identifica um desvirtuamento na mens legis.
3. A punição imposta ao condenado por falta grave acarreta a perda dos dias remidos, conforme previsto no art. 127 da Lei 7.210/84 e na Súmula Vinculante nº 9, e a consequente interrupção do lapso exigido para a progressão de regime. 4. Negar provimento ao recurso.' (grifos acrescidos) 
 (...) 
19. No caso do art. 46 da Lei 8.443/1992, percebe-se, com absoluta clareza, que o propósito da norma é coibir o cometimento de fraude à licitação. Afigura-se, pois, antijurídica, a interpretação que, feita à letra, obsta a realização desse propósito. E é justamente o que ocorre quando se dispensa ao termo 'licitante' a estreita compreensão a que acima me referi.
20. Cabe lembrar que há precedentes na jurisprudência do TCU no sentido de que, em homenagem à vontade da lei, deve ser dispensada interpretação mais ampla ao conteúdo do sobredito artigo. Como exemplo, cito os Acórdãos 100/2003 e 1.293/2011, ambos proferidos pelo Plenário, nos quais prevaleceu o entendimento de que a sanção de que trata o art. 46 da Lei 8.443/1992 alcança, também, o particular que age de forma fraudulenta em procedimentos administrativos que levam à sua contratação direta por dispensa de licitação. Cito, ainda, o Acórdão 2.426/2012, igualmente proferido pelo Pleno do TCU, mediante o qual o Tribunal declarou inidôneas não apenas duas empresas que, como licitantes, participaram de licitação e, mediante conluio, contra ela cometeram fraude, mas também terceira empresa que, a despeito de não ter participado diretamente da disputa licitatória, intermediou o conluio daquelas duas licitantes, com destacada atuação no cometimento da fraude (grifos no original) . 
Em face do acima exposto, entende-se que o termo "licitante" não deve ser interpretado de forma literal como requer a parte, mas sim interpretação extensiva, mais ampla, para abarcar a situação de uma empresa que contribui para a fraude de um certame licitatório, não obstante não oferecer uma proposta. 
Assim, no presente caso, o fato de a Techint não ter oferecido propostas nas licitações que originaram os contratos de Tubovias, UDA e UCR, da Rnest, por si só, não afasta a possibilidade de sofrer a declaração de inidoneidade de licitação. 
Da análise da conduta (peça 90, pp. 15-17) , das provas (peça 90, pp. 17-21) e da participação da participação da Techint nas fraudes licitatórias ocorridas no âmbito das obras de implantação da Rnest (peça 90, pp. 22-37) .
Techint alega que em processos de natureza sancionatória o ônus da prova recai exclusivamente sobre a acusação e que este Tribunal esperou dela produção de prova negativa do fato a ela imputado, conforme itens 160 e 168 do relatório que antecede ao decisum.
Assevera, com fundamento em decisão do Supremo Tribunal Federal - STF (HC 115.613/SP, Rel. Min. Celso de Mello. Segunda Turma. DJe 12.08.14) e em doutrina de Fábio Medina Osório em Direito Administrativo Sancionador, que houve a inversão do ônus da prova com a consequente violação do princípio da presunção da inocência, na medida em que, efetivamente, não conferiu status de inocente a quem não teve a culpa reconhecida. 
Argui que a imposição do ônus probatório ao acusado, especialmente com a exigência que foi demandada à TECHINT para refutar as presunções, mitigou o princípio da presunção de inocência para pressionar uma nada voluntária colaboração, a qual, é condicionada à voluntariedade do eventual colaborador. 
Assere que "sentenças judiciais na esfera penal" foi registrado de forma vaga, pois inexiste, em relação a Techint, qualquer sentença em processo criminal no âmbito da operação Lava jato, o mesmo valendo "para as alusões aos depoimentos prestados por Gerson de Melo Almada (item 20, b, do voto) , Dalton dos Santos Avancini (item 20, c, do voto) e Paulo Roberto Costa (item 20, f, do voto - aparentemente alusivo à empresa Camargo Corrêa, e não à TECHINT) " (p. 18) . Ou seja, conclui que há uma ausência de provas idôneas para sustentar a sanção de inidoneidade imposta à TECHINT.
Assevera que "a imputação em desfavor da TECHINT é baseada unicamente em procedimentos de colaboração, tanto sob a forma de delações premiadas quanto sob o aspecto de acordos de leniência (judiciais e administrativos) " e que, "conforme o art. 4º, §16, da Lei nº 12.850/2013, "nenhuma sentença condenatória será proferida com fundamento apenas nas declarações de agente colaborador" (p. 18) , conforme voto proferido pelo Exmo. Min. Edson Facchin, do STF, no bojo do HC 127.483/PR, Rel. Min. Dias Toffoli, Plenário, DJe 04.02.2016.
Sustenta que "não há dúvidas de que as limitações à valoração de informações trazidas por delatores à margem de corroboração idônea também se aplicam a procedimentos de leniência" (p. 19) e aos históricos de conduta, uma vez que tais documentos equivalem aos depoimentos pessoais das pessoas jurídicas signatárias, as quais, logicamente, tem interesse particular na atenuação de sua situação jurídica em troca do agravamento, por seus dizeres, da situação jurídica de outrem - o (s) delatado (s) .
Argui que "as declarações de colaboradores (delatores e lenientes) (...) padecem da deficiência de credibilidade, razão pela qual uma condenação, também em sede administrativa, não pode se sustentar apenas em tais elementos" (p. 21, grifos no original) . Assim, sustenta a imprestabilidade de tais elementos sob o prisma formal.
Techint questiona a planilha aprendida na sede da Engevix, que continha o mapeamento da divisão das licitações entre as empresas fraudadoras, com o argumento de que se sagrou vencedora da licitação para construção dos "tanques de armazenamento" (Lote I) , ofertando valor abaixo da estimativa da Petrobras, e não da "torre de resfriamento". Ou seja, diz que o objeto contratado entre a TECHINT e a Petrobras é completamente distinto daquele que, segundo a planilha, teria sido destinado a ela no âmbito da divisão de mercado, e que não participou da licitação relativa à construção da torre de resfriamento. Por tais razões, assevera que a planilha não prova nenhuma ilicitude em relação a Techint. 
Aduz que o Histórico da Conduta da SOG Óleo e Gás "nada diz ou sugere com relação às licitações para implantação da RNEST, fazendo, na verdade, referência a diversos outros empreendimentos (REPLAN, REPAR, REFAP e Terminal São Sebastião Lote A) " e que "o histórico de conduta (...) aponta reuniões ocorridas entre 2001 e 2003, ao passo que o próprio acórdão esclarece que os processos licitatórios dessas unidades (da RNEST) foram aprovados pela Diretoria Executiva da Petrobras em julho de 2008, ou seja, ao menos 5 anos depois das tais reuniões" (p. 26, grifos acrescidos) . 
 Sustenta que o ex-gerente executivo da Petrobrás, Pedro Barusco, em seu depoimento, apenas atribuiu "à TECHINT o fato de ser uma (entre tantas outras) das empresas mais convidadas e atuantes dentro da Petrobras, o que, por óbvio, não implica em nenhuma ilicitude" (p. 27) . Diz que não teve qualquer ingerência em relação a lista de empresas que teriam que ser convidadas para as licitações dos grandes pacotes de obras da Rnest, que seria tido sido entregue em abril ou maio de 2008 à Pedro Barusco. Ademais, apresenta excertos depoimentos de Pedro Barusco prestados em 20/08/2015 no Processo Administrativo de Responsabilização nº 00190.004159/2015-06, instaurado perante a Controladoria-Geral da União, para respaldar a inexistência de ilegalidade na atuação da Techint nas contratações com a Petrobras, a sua grande capacidade técnica e tecnológica e o desempenho acima de média da empresa. 
Techint transcreve excerto do depoimento pessoal do Diretor da Área de Óleo e Gás e depois Presidente da Camargo Correa Dalton dos Santos Avancini para chegar a conclusão de que, "em vista da análise específica das contratações no âmbito da RNEST, não se pode substituir por conclusões superficiais, acerca do funcionamento de um pretenso cartel genérico voltado a contratações promovidas pela Petrobras como um todo, as informações prestadas pelo delator que nada dizem sobre as contratações para as obras de implantação da RNEST". Assim, sustenta que tal declaração "não se mostra apta a comprovar absolutamente nada quanto à suspeita de envolvimento da TECHINT nas licitações para a implantação da RNEST" (pp. 29-30) .
Nesse sentido, diz que as declarações prestadas pelo delator Augusto Ribeiro de Mendonça, transcritas parcialmente à peça 90, p. 30, também não fazem nenhuma inferência ou referência a qualquer irregularidade específica nas obras de implantação da Rnest, sendo tão somente considerações gerais sobre o funcionamento de um pretenso cartel genérico. 
Assevera que o depoimento pessoal de Alberto Youssef, transcrito parcialmente à peça 90, p. 31, também não faz qualquer referência às obras de implantação da Rnest, tampouco à Techint, e que o próprio voto condutor do decisum (p. 5 do voto) deixou assente que a declaração daquele estava relacionada com a empresa Camargo Correa. Questiona o motivo pela qual este Tribunal não dedicou "uma linha sequer ao seu depoimento perante a CGU (peça 252 juntada pela TECHINT no TC Processo 016.119/2016-9) , no qual o delator afirma expressamente que (i) desconhecia a TECHINT; e (ii) nunca manteve contato com seus executivos" (p. 32) .
A recorrente argui que o depoimento pessoal de Paulo Roberto Costa, colacionado parcialmente à peça 90, p. 32, também "não traz nenhuma palavra sobre as licitações das obras de implantação da RNEST" e que, no máximo, haveria alusão ao funcionamento de um pretenso conluio genérico (p. 32) .
Assere que o ex-vice-presidente da Engevix Gerson de Melo Almada, no depoimento prestado no bojo Ação Penal 508335189.2014.4.04.7000 que imputa crimes atribuídos a representantes da empresa Engevix Engenharia, não indicou o envolvimento da Techint em algum tipo de irregularidade no âmbito das licitações para a contratação das obras da Rnest. Aduz, ainda, que o aludido depoimento foi prestado em malsucedidos acordos de delação premiada e rotulado pelo juízo como carecedor de credibilidade. 
Techint alega, por fim, que a empresa leniente Camargo Correa informou que ela não fazia parte do chamado "G6", também denominado "Club Vip", e que "se o caso RNEST deu ensejo à consolidação do subgrupo "VIP", nos termos do que disse a Camargo Corrêa, a TECHINT definitivamente não teve participação em qualquer ajuste ou conluio relativo a este empreendimento" (p. 37) .
Análise
A recorrente reafirma as suas alegac¿o¿es anteriormente apresentadas a este Tribunal e que foram adequadas e exaustivamente refutadas pelas decisões proferidas neste processo. Anui-se ao teor da condenac¿a¿o na medida em que houve clara delimitac¿a¿o da conduta delituosa praticada pela Techint, bem como apresentac¿a¿o dos elementos probato¿rios que fundamentaram a decisa¿o, o que impôs afastar a alegada presunc¿a¿o de inoce¿ncia. Não houve, portanto, inversão de o¿nus da prova, mas sim reunião de provas e indícios pelo TCU que possibilitaram a conclusão pela ocorrência de fraude a¿ licitação, conforme visto, bem como a participação no esquema fraudulento, como se vera¿ doravante.
A fim de subsidiar a análise, transcrevo, com as devidas escusas, excerto do voto condutor (peça 80) do decisum guerreado que demonstram os elementos de provas que levaram a convicção de que Techint participou do cartel, verbis:
17.	A participação da Techint nesse esquema fraudulento também foi evidenciada por diversos elementos probatórios, incluindo sentenças judiciais na esfera penal, delações premiadas, acordos de leniência firmados no âmbito do Cade, acordos de cooperação firmados com empresas no âmbito judicial e planilha apreendida pela Polícia Federal, na sede da empresa Engevix, contendo uma divisão de obras da Petrobras (peça 28, p. 1-4) .
18.	 No referido documento, resta estabelecido a cargo de qual empresa seria destinada cada obra da refinaria. Por exemplo, para as empresas Odebrecht e OAS, são marcadas as obras da UDA e UHDT; para a empresa Camargo Corrêa foram marcadas as obras da UCR e Tubovias. 
19. De se ressaltar que essa planilha é datada de 11/6/2008 e os processos licitatórios dessas unidades foram aprovados pela Diretoria Executiva da estatal apenas em 17/7/2008, ou seja, um mês depois da decisão do "Clube", indicando que as empreiteiras tinham conhecimento das licitações antes mesmo de seu anúncio ao mercado. Ressalte-se que a divisão planejada pelo cartel foi confirmada quando das contratações.
 (...) 
26.	Especificamente sobre a participação da Techint nas supostas fraudes às licitações da Rnest, além da já mencionada planilha apreendida na sede da Engevix e de diversos trechos do histórico de conduta do acordo de leniência celebrado pela SOG junto ao Cade, podem ser colacionadas as seguintes evidências, dentre outras:
a)	depoimento do Sr. Dalton dos Santos Avancini, transcrito na sentença da Ação Penal 5036528-23.2015.4.04.7000 (peça 9, p. 105) :
"Ministério Público Federal: E, bom, o senhor falou que era pactuado, de que forma que era operacionalizado, o que exatamente, como funcionava, o que exatamente cada um fazia, como é que era a empresa que, como eram ofertadas as propostas, como era a feita a participação nas licitações? 
Dalton: Bom, como eu falei, havia uma divisão, um equilíbrio de volume de contratos de cada uma dessas empresas, esse acho que era o grande objetivo desse grupo, de definir um espaço pra cada empresa, nessas reuniões eram discutidos os pacotes em que cada uma se sagraria vencedora, quer dizer, respeitando aí esse volume de prioridade pra que cada uma fosse atendida no seu pedaço, no canteiro teria direito a contratos, então se respeitava essa ordem e o grupo discutia exatamente isso, quer dizer, essas reuniões, como eu falei, se davam nas sedes das empresas, os participantes eram os líderes, então pela UTC participava o Ricardo Pessoa, pela Camargo eu participava, pela Odebrecht participava o Márcio Faria e o Renato Rodrigues, os dois participavam, na UTC tinha o Miranda, além do Ricardo Pessoa, também, porque às vezes essas reuniões eram com os líderes responsáveis pelas unidades e às vezes tinha algumas pessoas de segundo nível¿ pela Engevix tinha o Gerson Almada, pela Techint tinha o Guilherme, que era um que participava diretamente, Toyo Setal, na época era a Setal, Marcos Berti e Maurício Godoy. Bom, os nomes acho que eu declinei todos aí." (grifo acrescido) .
b)	depoimento do Sr. Paulo Roberto Costa, transcrito na sentença da Ação Penal 508337605.2014.4.04.7000/PR (peça 10, fls. 58/59) :
"Juiz Federal: E eles revelaram a extensão desse cartel de empresas? Que empresas que participavam, que empresas que não participavam? 
Paulo: Sim. As empresas, basicamente, do chamado grupo A do, do cadastro da Petrobras, o grupo A do cadastro que são as grandes empresas.
Juiz Federal: O senhor teria condição de nominá-las? 
Paulo: Posso. Pode ser que eu esqueça de alguma, mas eu acho que eu posso. Era a própria ODEBRECHT, a UTC, a Andrade Gutierrez, Queiroz Galvão, Galvão Engenharia, Engevix, Camargo Correa, Techinit, que eu me lembre agora nesse momento, mas tem no meu depoimento, tem detalhado aí."
c)	Termo de Colaboração Premiada 5 do Sr. Pedro Barusco (peça 20, p. 2 e 4, respectivamente) :
"QUE afirma a atuação do cartel na PETROBRAS já se dava há muito tempo, mas foi facilitada a partir de 2006 até 2011, em razão do grande volume de obras de grande porte, sendo que o critério técnico de seleção das empresas das Petrobras costumava sempre indicar as mesmas empresas do cartel e outras que eram 'simpatizantes', o que proporcionava as ações do cartel no sentido de dividir entre si as obras; QUE as empresas que compunham uma espécie de 'núcleo duro' do cartel eram em torno de 14 (quatorze) , isto é, a CAMARGO CORRÊA, a ANDRADE GUTIERREZ, a ODEBRECHT, SETAL/SOG - ÓLEO E GÁS, a OAS, a UTC, a SKANSKA, a PROMON ENGENHARIA, a TECHINT, a QUEIROZ GALVÃO, a ENGEVIX, a MENDES JÚNIOR, a SHAIN e a MPE; QUE essas eram as empresas mais convidadas, as mais atuantes dentro da PETROBRAS;" (grifo acrescido) .
QUE a respeito das obras licitadas na RNEST, o declarante afirma que nesta obra houve a atuação mais forte do cartel e isso ficou bastante perceptível uma vez que em tal caso não houve apenas o direcionamento e a divisão dos lotes entre as empresas do cartel, , as também houve uma "pressão organizada" para fechar os valores dos contratos em preços no patamar máximo do limite do orçamento da PETROBRAS; QUE havia 12 (doze) pacotes de obras da RNEST, sendo que nos 4 (quatro) maiores pacotes foram convidadas em julho de 2008 as seguintes empresas do Cartel: CAMARGO CORREA, ANDRADE GUTIERREZ, ODEBRECHT, OAS, QUEIROZ GALVÃO, ENGEVIX, IESA, MENDES JUNIOR, MPE, SETAL/SOG OLEO E GAS, SKANSKA, TECHINT, UTC, GDK E PROMON, conforme o DIP - Documento Interno do Sistema Petrobrás que ora apresenta;" (grifo acrescido) .
d)	Termo de declaração nº 1 do Sr. Augusto Ribeiro de Mendonça Neto (peça 34, p. 7) :
"QUE o número de empresas que compunham o cartel foi ampliado a partir do final do ano de 2006, com a entrada da OAS, representada por LEO PINHEIRO e AGENOR MEDEIROS, a SKANSKA, representada por CLAUDIO LIMA, a QUEIROZ GALVÃO, representada por AUGUSTO COSTA e OTHON, a IESA, representada por VALDIR CARREIRO, a ENGEVIX, apresentada por GERSON ALMADA, a GDK, representada por HELIO ROSADO, a GALVÃO, por ERTHON e LEONEL; QUE essas empresas, juntamente com as já citadas anteriormente, eram as que formavam o "CLUBE"; QUE a partir daquele data, a CAMARGO CORREA passou a ser representada no CLUBE por DALTON e EDUARDO LEITE, a TECHINT por RICARDO OURIQUE e LUIZ GUILHERME, e a ANDRADE GUTIERREZ por PAULO DAMAZZO;" (grifo acrescido) .
Como se vê, há provas bastantes e suficientes para formar a convicção de que houve fraude nos certames licitatórios ocorridos no âmbito da Rnest e analisados nos presentes autos, bem como a participação da Techint no esquema fraudulento. 
Convém lembrar, inicialmente, que o "cartel atuante no mercado de obras da Petrobras teve composição variável ao longo do tempo. Numa primeira fase, (...) que perdurou até meados da década de 2000, o 'Clube' era formado por 9 (nove) empresas: Odebrecht, UTC, Camargo Correa, Techint, Andrade Gutierrez, Mendes Júnior, Promon, MPE e Setal-SOG. Entretanto, (...) a partir do ano de 2006, admitiu-se o ingresso de outras 7 (sete) companhias: OAS, Skanska, Queiroz Galvão, Iesa, Engevix, GDK, Galvão Engenharia. Deste modo, o 'Clube' passou a ser composto por 16 (dezesseis) empresas" (peça 42, p. 7, com grifo acrescido) . No entanto, tendo em vista os argumentos apresentados pela Techint, convém fazer uma análise de cada prova constantes dos autos da sua participação em cartel constituído por várias empresas para fraudar as licitações das obras de implantação da Rnest, em Ipojuca/PE.
O Laudo da Polícia Federal 2400/2015-Setec/SR/DPF/PR, presente no processo 5044849-81.2014.4.04.7000/JF/PR, apresenta a planilha a seguir (peça 28, p. 2) :

Trata-se de planilha apreendida na sede da empresa Engevix, no decorrer da Operação Lava Jato, que indica quais seriam as empresas/consórcios vencedores das licitações de diversas obras da Rnest. As obras são relacionadas à esquerda, na coluna "Discriminação"; no centro, constam as siglas de 15 empresas, tais como TC (Techint) ; à direita, são descritas informações sobre os convites. Na coluna "TC" está relacionada a obra da "torre de resfriamento", que, como se sabe, efetivamente não fora vencida 
Destacadas em amarelo, estão as obras que interessam ao presente processo, quais sejam, as da UCR e OFFSITE (tubovias de interligações) , reservadas para as empresas Camargo Corrêa e Queiroz Galvão, e as da UDA e UHDT, reservadas para as empresas Odebrecht e OAS.
A planilha é datada de 11/6/2008. A Polícia Federal frisou que a lista dos procedimentos licitatórios da Rnest foi encaminhada à Diretoria de Abastecimento e à Diretoria de Serviços, para aprovação, em 9/7/2008, por meio de documento interno da estatal, em caráter confidencial. Apesar disso, todos os 12 convites em que as obras foram segmentadas correspondem a obras que constam da planilha apreendida (que contém mais duas: Unidades de Recuperação de Enxofre - URE e Torres de Resfriamento e Esferas, únicas não contempladas nos convites) .
Além disso, a lista de empresas convidadas para essas licitações coincidiu com a lista de empresas constantes da tabela, com a inclusão das empresas Promon e GDK, apesar de não atenderem aos critérios de seleção da Petrobras.
Finalmente, verifica-se que a repartição das obras exposta na planilha apreendida foi confirmada nas contratações (peças 26-29 e 35) . Os contratos das obras foram adjudicados da seguinte maneira: UCR, à Camargo Corrêa; OFFSITE, ao consórcio Queiroz Galvão e Iesa; UDA e UHDT-UGH, ao consórcio Odebrecht e OAS.
É, sem dúvida, prova material contundente da existência do cartel e das fraudes praticadas por seus membros, inclusive a Engevix, notadamente nas obras da Rnest. Ademais, o fato de a Techint não ter sagrado vencedora do certame da "torre de resfriamento" não invalida essa prova documental, conforme ressaltou o Ministro-Relator no voto condutor do decisum (peça 80, p. 14, item 55) .
Na transcrição a seguir, proveniente da versão pública do acordo de leniência firmado pelo Cade com as empresas Setal Engenharia e Construções (depois Setec Tecnologia S.A.) e SOG Óleo e Gás (antes Setal Óleo e Gás S.A. - Sistemas em Óleo e Gás S.A.) , em 19/3/2015, os respectivos signatários atestam o conluio para repartir as obras das UHDTs, UCR, UDA e tubovias de interligações da Rnest entre as empresas do "Clube VIP", com o apoio das demais integrantes do "Clube das 16" (entre as quais a Techint) , mediante a apresentação de propostas de cobertura (peça 31, p. 59-60, com grifos acrescidos) :
161. Previamente à realização da licitação da R-NEST, houve diversas reuniões do "Clube das 16" para decidir como dividir entre as empresas algumas das oportunidades de obras existentes em 2009, dentre elas vários os HDTs [Unidades de Hidrotratamento de Diesel e de Nafta - UHDT] das refinarias RPBC [Refinaria Presidente Bernardes Cubatão], REFAP [Refinaria Alberto Pasqualini], REPLAN [Refinaria Paulínia], etc., alguns terminais e também a RNEST.
162. Diante da existência de muitas empresas no "Clube das 16" e das dificuldades de se chegar a um acordo para todas as licitações, os Signatários informam que Odebrecht, Camargo Corrêa, Andrade Gutierrez e Queiroz Galvão (pertencentes ao "Clube VIP", sem a UTC nessa situação em específico) informaram que não aceitariam a divisão de algumas obras dessa licitação, pois R-NEST seria a prioridade delas. (...) 
163. Diante disso, impuseram que as obras de maior valor, quais sejam, HDT (R$ 3.500.000) , OFF SITE (sinônimo de "interligações" e de "tubovias") (R$ 2.400.000) , UCR (sinônimo de "COQUE")  [Unidade de Coqueamento Retardado - UCR]  (R$ 3.500.000) e UDAV (sinônimo de "destilação")  [Unidade de Destilação Atmosférica - UDA]  (R$ 1.400.000) , seriam apenas dessas quatro empresas97. Ao final, os Signatários informam que se decidiu pela seguinte divisão das obras de maior valor:
a. HDT seria da Odebrecht (que posteriormente convidou a OAS para participar do consórcio) ;
b. UDA seria da Odebrecht (que posteriormente convidou a OAS para participar do consórcio) ;
c. OFF SITE seria da Queiroz Galvão (que posteriormente convidou a Tesa para participar do consórcio) ; e
d. UCR seria da Camargo Corra (que posteriormente convidou a CNEC para participar do consórcio) .
164. Nestas licitações, as demais empresas do "Clube das 16" formariam consórcios para oferecer propostas de cobertura, a fim de que as empresas acima indicadas vencessem os maiores pacotes de obras da R-NEST. A Signatária, por exemplo, se comprometeu a oferecer proposta de cobertura para as licitações em pelo menos dois pacotes de obras.
97 [Nota de rodapé] Os Signatários não souberam esclarecer as razões pelas quais a Andrade Gutierrez não foi vencedora de um pacote de grande monta na RNEST, mas acreditam que pode ser por algum acordo para ser a vencedora em licitação de grande valor posteriormente (possivelmente o pacote COQUE do COMPERJ, em que a Andrade Gutierrez venceu juntamente com a Techint) .
Em relação ao depoimento de Pedro Barusco, destaca-se que o MPF cita o seguinte trecho de depoimento do então Gerente de Engenharia da Petrobras, quando questionado sobre as obras de terraplenagem referentes à Rnest (peça 3, p. 58, com destaques acrescidos) :
 (...) afirma que houve um fato específico, em maio ou abril de 2008, antes de se iniciar processos licitatórios para obras na RNEST, em que o declarante foi procurado por Rogério Araújo, diretor da Odebrecht, o qual apresentou uma lista manuscrita à caneta ou impressa contendo relação de empresas que deveriam ser as convidadas para as licitações dos grandes pacotes de obras da Rnest; que Rogerio disse na ocasião que já havia acertado, definido com Paulo Roberto Costa, à época Diretor de Abastecimento, a lista de empresas que iriam participar.
Essa declaração de Pedro Barusco, indubitavelmente, reforça o entendimento de que houve a formação do cartel nas licitações da Rnest ocorridas no âmbito da Petrobrás. 
No que concerne ao depoimento pessoal de Dalton dos Santos Avancini, prestado na sentença proferida na Ação Penal 503652823.2015.4.04.7000/JF/PR, de 8/3/2016, que condenou pessoas relacionadas à empresa Odebrecht (peça 9) , conforme relata a SeinfraOperações (peça 42, p. 15-17, com destaques no original e acrescidos) :
79.	 Nos documentos colacionados (...) , consta que (...) Dalton dos Santos Avancini, Diretor da Área de Óleo e Gás e depois Presidente da Camargo Correa, confirmou a existência do cartel e do ajuste fraudulento de licitações de várias obras da Petrobras, inclusive nas obras da Rnest, conforme transcrito no seguinte trecho (p. 104-105 da peça 9, grifos acrescidos) :
Ministério Público Federal: O senhor tem conhecimento, o senhor se recorda da existência de reuniões também com outras empreiteiras pra decidir, discutir a participação nessas licitações?
Dalton: Sim.
Ministério Público Federal: O senhor se recorda se nessas reuniões era feita a divisão entre uma espécie de loteamento entre as licitações da Petrobrás?
Dalton: Sim, era feito.
Ministério Público Federal: O senhor pode me contar como acontecia, o que o senhor presenciou?
Dalton: Bom, como eu falei, a partir de 2009, eu passei a participar da área de óleo e gás, nesse instante a Camargo já tinha alguns projetos em andamento, quer dizer, então, ela já tinha, o projeto da Rnest ela já tinha conquistado, o projeto da Repar, já tinha conquistado, da Revap, de algumas outras obras, nesse instante, eu recebo essa diretoria de um outro diretor, que eu sucedi um diretor dessa área e ele informa que existia o acordo nas obras que haviam sido ganhas até aquele momento.
Ministério Público Federal: E ele falou exatamente o que, que acordo que (...) ?
Dalton: Uma divisão de mercado entre as empresas, quer dizer, um grupo de empresas, e que essas empresas faziam uma divisão.
 (...) 
Ministério Público Federal: E como foram realizadas essas reuniões, como elas foram convocadas, quem participava, como é que foi?
Dalton: Bom, as reuniões eram de um grupo de empresas pré-definido, elas ocorriam normalmente nas sedes dessas empresas (...) 
 (...) 
Ministério Público Federal: E nessas reuniões (...) 
Dalton: Nessas reuniões a discussão era exatamente sobre esses ajustes, quer dizer, era uma divisão de mercado entre essas empresas com relação a essas obras. Até o fato, porque eu comentei que teria acontecido antes de eu assumir esta área, (...) porque a Camargo, já era dito pelo mercado, me foi passado por esse diretor anterior que ela já tinha sido atendida nas obras da Rnest, em que ela já tinha conquistado alguns contratos.
Ministério Público Federal: Então na Rnest já tinha acontecido, já tinha sido loteado, dividido, quem teria o que?
Dalton: Posso afirmar que sim. E, a partir daí, então, como já havia tido já um volume de contrato na Rnest, ela teria um volume menor no Comperj e ela não era prioritária pra ter contratos no Comperj, então o que a Camargo teria com contrato seria mais à frente, não nas primeiras licitações.
 (...) 
Ministério Público Federal: Tá certo, e o acerto das propostas, como que vocês faziam?
Dalton: De fato, o que se discutia era quem deveria ser o responsável por um determinado pacote, que a gente chamava, então, quem venceria uma determinada licitação.
Ministério Público Federal: E as outras?
Dalton: As outras, aí depois havia uma forma, uma discussão, às vezes se dava nesse grupo, às vezes se dava até fora, mas o que se faria de cobertura, em geral esse grupo definia quem seria as empresas de cobertura.
Ministério Público Federal: Eles acertavam como seriam as propostas de cobertura, é isso?
Dalton: Sim, e depois se definia como seria. (...) 
	O depoimento pessoal de Augusto Mendonça, executivo da empresa Setal, foi prestado no bojo da Ação Penal 508335189.2014.4.04.7000/JF/PR, de 14/12/2015, que condenou pessoas relacionadas à empresa Engevix, conforme relata a SeinfraOperações (peça 42, p. 15, com destaques no original e acrescidos) :
73.	 (...) o delator [Augusto Mendonça, executivo da empresa Setal] esclareceu que, nos ajustes entre as empreiteiras e após a definição das preferências, as empresas preteridas concordavam em apoiar o acerto, comprometendo-se a não apresentar proposta ou a apresentar proposta com preço superior à da empresa escolhida para aquele contrato. Também revelou os contratos que a sua empresa, SOG/SETAL, não teria sido escolhida para as obras da Rnest, pois estas teriam sido reservadas às principais empresas do clube (grifos acrescidos) .
Juiz Federal: A SETAL não participou das obras da RNEST?
Augusto: Não participamos. Não participamos.
Juiz Federal: Por qual motivo?
Augusto: A RNEST ficou reservada às principais empresas que faziam parte do clube. De modo que as licitações da RNEST foram disputadas somente, disputadas e contratadas somente por essas companhias.
76.	 A sentença judicial destacou que (...) Gerson de Mello Almada, Vice-Presidente da Engevix, confessou a existência do cartel e dos ajustes fraudulentos das licitações entre as empreiteiras (evento 473) . Embora tenha ele tentado minimizar a definição das preferências, alegando que o preço era definido pela Petrobrás e que os ajustes não tinham funcionamento perfeito, pois nem sempre havia acordo ou que outras empresas de fora do grupo podiam atrapalhar, o relato confirma os pontos essenciais, que as grandes empreiteiras, entre elas a Engevix, ajustavam suas preferências nas grandes licitações para que uma não atrapalhasse a outra, dividindo na prática as obras da Petrobras. O estratagema fraudulento permitia que a empresa para a qual a preferência foi definida apresentasse sua proposta sem concorrência real com as demais empreiteiras participantes do cartel.
77.	 De acordo com as provas recolhidas, (...) Gerson de Mello Almada, quando confrontado com os documentos apreendidos na Engevix, também confirmou a sua autenticidade e admitiu que a Engevix ganhou licitações da Petrobras por meio de prévios ajustes de preferências realizados entre as empreiteiras. (...) 
Juiz Federal: (...) Senhor Gerson, essas reuniões com essas empresas que o senhor mencionou que era para facilitar o direcionamento dos interesses, é isso?
Gerson: Para facilitar aonde cada empresa tinha maior interesse em participar.
 (...) 
Juiz Federal: Quais empresas participavam fora a Engevix? Não precisa ser exaustivo.
Gerson: Camargo Correa, UTC, ODEBRECHT, Queiroz Galvão, Andrade Gutierrez, Promon e várias outras.
Por sua vez, Alberto Youssef concedeu maiores detalhes sobre como era acertado o vencedor do certame previamente à licitação quando do seu interrogatório prestado no bojo da ação penal 5026212-82.2014.404.7000 (peça 30, p. 38, linhas 37 a 49 do termo de transcrição de transcrição do interrogatório) , verbis:
Ministério Público Federal: - O senhor pode afirmar então que elas se reuniam? Os executivos dessas empresas confidenciaram alguma vez pro senhor essas reuniões? 
Interrogado: - Sim, com certeza. 
Ministério Público Federal: - E, e como funcionava daí, depois que elas definissem a empresa que seria a vencedora pra um determinado certame, elas passavam esse nome pro senhor ou ao senhor Paulo Roberto Costa?
Interrogado: - Era entregue uma lista das empresas que ia participar do certame e nessa lista já era dito quem ia ser, quem ia ser a vencedora. Essa lista era repassada pro Paulo Roberto Costa. (grifos acrescidos) 
Ministério Público Federal: - Em qual momento era repassada essa lista? 
Interrogado: - Logo que, que ia se existir os convites. 
Ministério Público Federal: - Abriu o certame, a lista já era passada? 
Interrogado: - Sim.
O sr. Paulo Roberto Costa confirmou o recebimento de propinas nos contratos da Repar, Refinaria Abreu e Lima e Comperj, este quanto ao Pipe Rack, obtidos pela Odebrecht, conforme mostrado a seguir (peça 24, grifos acrescidos, link disponível no anexo 2) : 
Juiz Federal: Essa ação penal aqui fala do contrato da Petrobras com o consórcio Compar, o consórcio Compar é Odebrecht, UTC Engenharia e OAS, execução de obras do ISBL da carteira de gasolina e HDT da refinaria Presidente Getúlio Vargas, Repar, o senhor se recorda se nesse contrato houve pagamento de propina? 
Paulo: Houve. 
Quando tinha consórcio, às vezes mesmo sem ter consórcio, determinada empresa às vezes ficava responsável pelo pagamento, então, como essas empresas que foram citadas por vossa excelência todas elas participaram do cartel, tem afirmação positiva. 
Juiz Federal: Mas o senhor se recorda de detalhes, com quem o senhor negociou, quem efetuou o pagamento da propina para esse contrato? Se o senhor não se recordar, o senhor diga que não se recorda. 
Paulo: Não, a parte toda, vamos dizer, dos pagamentos quem recebia isso e quem negociava os pagamentos era o José Janene e depois o Alberto Youssef, o detalhamento de pagamento eu não tinha e não tinha esse tipo de controle. 
Juiz Federal: Depois consta aqui também contrato da Petrobras com o consórcio Rnest/Conest, Odebrecht e OAS, implantação das UDAS e UHDT da refinaria do Nordeste, Abreu e Lima, o senhor saberia me dizer se nesse houve pagamento? 
Paulo: Houve pagamento na mesma sistemática do anterior que eu mencionei aí, do Paraná, da Repar (...) . 
Como se vê, a assertiva da empresa de que o depoimento de Paulo Roberto Costa "não traz nenhuma palavra sobre as licitações das obras de implantação da RNEST" não condiz com os fatos. 
Na sentença proferida na Ação Penal 508335189.2014.4.04.7000/JF/PR, de 14/12/2015, que condenou pessoas relacionadas à empresa Engevix, conforme relata a SeinfraOperações (peça 42, p. 15, com destaques no original e acrescidos) :
73.	 (...) o delator [Augusto Mendonça, executivo da empresa Setal] esclareceu que, nos ajustes entre as empreiteiras e após a definição das preferências, as empresas preteridas concordavam em apoiar o acerto, comprometendo-se a não apresentar proposta ou a apresentar proposta com preço superior à da empresa escolhida para aquele contrato. Também revelou os contratos que a sua empresa, SOG/SETAL, não teria sido escolhida para as obras da Rnest, pois estas teriam sido reservadas às principais empresas do clube (grifos acrescidos) .
Juiz Federal: A SETAL não participou das obras da RNEST?
Augusto: Não participamos. Não participamos.
Juiz Federal: Por qual motivo?
Augusto: A RNEST ficou reservada às principais empresas que faziam parte do clube. De modo que as licitações da RNEST foram disputadas somente, disputadas e contratadas somente por essas companhias.
 (...) 
76.	 A sentença judicial destacou que (...) Gerson de Mello Almada, Vice-Presidente da Engevix, confessou a existência do cartel e dos ajustes fraudulentos das licitações entre as empreiteiras (evento 473) . Embora tenha ele tentado minimizar a definição das preferências, alegando que o preço era definido pela Petrobrás e que os ajustes não tinham funcionamento perfeito, pois nem sempre havia acordo ou que outras empresas de fora do grupo podiam atrapalhar, o relato confirma os pontos essenciais, que as grandes empreiteiras, entre elas a Engevix, ajustavam suas preferências nas grandes licitações para que uma não atrapalhasse a outra, dividindo na prática as obras da Petrobras. O estratagema fraudulento permitia que a empresa para a qual a preferência foi definida apresentasse sua proposta sem concorrência real com as demais empreiteiras participantes do cartel.
77.	 De acordo com as provas recolhidas, (...) Gerson de Mello Almada, quando confrontado com os documentos apreendidos na Engevix, também confirmou a sua autenticidade e admitiu que a Engevix ganhou licitações da Petrobras por meio de prévios ajustes de preferências realizados entre as empreiteiras. (...) 
Juiz Federal: (...) Senhor Gerson, essas reuniões com essas empresas que o senhor mencionou que era para facilitar o direcionamento dos interesses, é isso?
Gerson: Para facilitar aonde cada empresa tinha maior interesse em participar.
 (...) 
Juiz Federal: Quais empresas participavam fora a Engevix? Não precisa ser exaustivo.
Gerson: Camargo Correa, UTC, ODEBRECHT, Queiroz Galvão, Andrade Gutierrez, Promon e várias outras. (Grifos acrescidos) .
Assiste, razão em parte quando Techint alega que Gerson de Melo Almada não indicou o envolvimento da Techint em algum tipo de irregularidade no âmbito das licitações para a contratação das obras da Rnest. É que o depoente, ao responder à pergunta do juízo de quais empresas participaram do esquema fraudulento além da Engevix, respondeu "Camargo Correa, UTC, ODEBRECHT, Queiroz Galvão, Andrade Gutierrez, Promon e várias outras". Ou seja, o certo é que o Sr. Gerson não nominou especificamente todas empresas, até porque o juízo tinha dito que não precisava ser exaustivo. No entanto, o vasto conjunto probatório constante nos autos leva-nos a conclusão de que a empresa Techint participou do esquema fraudulento, conforme excertos do Histórico de Conduta (peça 31) do CADE abaixo transcritos:
Techint Engenharia e Construção S/A ("Techint") 
24. A Techint teve participação na conduta anticompetitiva durante o "Clube das 9" e o "Clube das 16", pelos menos entre o final de 2003/início de 2004 até o final de 2011 /início de 2012. Foi implementada pelos seus funcionários (atualmente funcionários e/ou ex-funcionários) , e está evidenciada, por exemplo, nos Documentos 01 a 07, 12, 16, 19, 20, 30 e nos parágrafos 42, 43, 98 a 100, 135, 138, 142, 143, 153, 155, 157, 159, 161, 164, 171, 175, 177, 181, 200, 245, 268 da versão de acesso restrito do Histórico da Conduta.
 (...) 
67. De acordo com um dos Signatários, nesse período preliminar da conduta houve pelo menos três reuniões, nas quais as empresas discutiram sobre obras da Petrobras que estavam sendo licitadas à época e tentaram acomodar os interesses de todas, numa tentativa de dividir o mercado. Destas, um dos Signatários, teria participado de duas reuniões, uma num Hotel localizado na Alameda Campinas em São Paulo (provavelmente em 2001/02) e outra na sede da Techint (provavelmente em 2002/2003) , e outro dos Signatários de outra reunião mais.
 (...) 
72. Os Signatários esclareceram que havia uma hierarquia (não oficializada, mas de facto) entre as empresas do "Clube das 9": as mais fortes eram Odebrecht, Camargo Corrêa, Andrade Gutierrez, Techint, UTC, Mendes Junior, e, depois, as empresas de menor importância seriam Promon, Setal e MPE.
 (...) 
VL2.2.3. Planilhas de Monitoramento e Divisão do Mercado durante o "Clube das 9"
 (...) 
82. Segundo os Signatários, o documento acima é uma planilha (provavelmente relativa a 2005/06) de tentativa de divisão de mercado das obras entre as empresas do "Clube das 9", cujos participantes eram: (i) Camargo Corrêa SIA, (ii) Construtora Andrade Gutierrez S/A, (iii) Construtora Norberto Odebrecht S/A, (iv) Mendes Junior Trading Engenharia, (v) MPE Montagens e Projetos Especiais S/A, (vi) Promon S/A, (vii) SOG Óleo e Gás, (viii) Techint Engenharia e Construção S/A e (ix) UTC Engenharia S/A.
 (...) 
106. Segundo os Signatários, com esse aumento do número de empresas no "Clube das 16", a hierarquia mudou um pouco, passando a UTC Engenharia S/A a comandar os acontecimentos, seguida da Construtora Norberto Odebrecht S/A, da Queiroz Galvão Óleo e Gás, da Construtora Andrade Gutierrez S/A, da Construtora OAS S/A e da Techint Engenharia e Construção S/A.
Como se vê, não resta dúvida de que Techint participou do "Clube das 9", a partir de 2003/2004, fazendo parte ainda do "Clube das 16", em posição de destaque. 
Por fim, cabe analisar o argumento relacionado à declaração da empresa leniente Camargo Correa. Convém lembrar, inicialmente, que o "cartel atuante no mercado de obras da Petrobras teve composição variável ao longo do tempo. Numa primeira fase, (...) que perdurou até meados da década de 2000, o 'Clube' era formado por 9 (nove) empresas: Odebrecht, UTC, Camargo Correa, Techint, Andrade Gutierrez, Mendes Júnior, Promon, MPE e Setal-SOG. Entretanto, (...) a partir do ano de 2006, admitiu-se o ingresso de outras 7 (sete) companhias: OAS, Skanska, Queiroz Galvão, Iesa, Engevix, GDK, Galvão Engenharia. Deste modo, o 'Clube' passou a ser composto por 16 (dezesseis) empresas" (peça 42, p. 7, com grifo acrescido) .
"Por volta de 2008/2009, (...) formou-se com maior nitidez um 'Clube VIP', que apesar de continuar a participar e a atuar ativamente nas reuniões do 'Clube das 16', exigia primazia, considerando o grande porte das empresas, para as grandes obras realizadas pela Petrobras (em especial para os grandes pacotes de obras do Rnest (...) ) . (...) tais empresas seriam Camargo Corrêa S/A, Construtora Andrade Gutierrez S/A, Construtora Norberto Odebrecht S/A, Queiroz Galvão Óleo e Gás e UTC Engenharia S/A." (peça 42, p. 8-9) .
  Ou seja, não se discute se a empresa Techint fazia ou não parte do chamado "G-6", "Club VIP", no período de 2008/2009. O fato é que ela participou do esquema fraudulento desde a primeira fase, quando o "Clube" era formado por 9 (nove) empresas e permaneceu até a fase, por volta de 2008/2009, em que o "Clube" passou a ser formado por 16 (dezesseis) empresas, sendo certo que os certames licitatórios fraudados, objeto de análise nestes autos, ocorreram nesse interregno temporal.
Por fim, esclarece-se que a recorrente não apresentou argumentos ou documentos que superassem essa gama de indi¿cios que comprovam a sua conduta delituosa frente a¿ fraude licitac¿a¿o praticadas no âmbito da Petrobras. Não houve, como alega, violação ao princípio do devido processo legal mediante apontamentos genéricos e inespecíficos. Ao contrário, ha¿ provas robustas da sua participação em conluio com outras empresas para prática de fraude a¿ licitac¿a¿o. Dessa forma, a decisa¿o recorrida deve ser mantida intacta. 
	CONCLUSÃO
Este Tribunal recepcionou e analisou o Parecer Técnico da Tendências Consultoria Integrada, acolhendo o requerimento de prova documental feito pela Techint, consubstanciado na perícia técnica produzida pela referida empresa. Em outras palavras, assegurou, no case, o exercício, em plenitude, do direito de defesa, diferentemente das situações que ocorreram no âmbito do TCU (MS 23.550) e na CGU (MS 28.517) .
Não houve qualquer nulidade pelo fato de este Tribunal de Contas da União não ter manifestado acerca do pedido de "oitiva de testemunhas" e da "fixação do prazo para definição do seu rol". É que este TCU não é obrigado a deferir diligências inúteis (art. 370, §único, do CPC/2015) , como a produção de prova testemunhal mencionada pelo impetrante, uma vez que o conjunto de provas documentais constantes nos autos foram bastantes e suficientes para se chegar a convicção de que houve a formação de cartel no âmbito das licitações da Petrobras no âmbito da Rnest, bem como a participação da Techint Engenharia e Construção S.A no esquema fraudulento. 
Esclarece-se, ainda, que este TCU se pronuncia apenas com base nas provas documentais, não se admitindo a produção de prova testemunhal ou o interrogatório das partes. No processo de controle externo, diversamente do que ocorre no processo civil ou no processo penal, não há audiência de instrução e julgamento assegurando a manifestação oral das partes no processo, tampouco há fase de interrogatório ou possibilidade de se apresentar alegações finais, dada a ausência de previsão legal nesse sentido, nos termos do entendimento consagrado no Acórdão 10941/2018-1ªCâmara, Rel. Ministro Benjamin Zymler. 
Ademais, ressalta-se que as provas produzidas perante o TCU devem sempre ser apresentadas de forma documental, o que exclui a produção de prova testemunhal, nos termos do Acórdão 1177/2009-TCU-Segunda Câmara, Rel. Ministro Raimundo Carreiro. 
Este Tribunal entende, pacificamente, que a declaração de inidoneidade (art. 46 da Lei 8.443/1992) pode ser aplicada a empresa que foi convidada a participar de licitação e absteve-se de apresentar proposta para, deliberadamente, beneficiar terceiros, caracterizando conduta omissiva com o objetivo de interferir ilicitamente no certame licitatório.
As provas da formação do cartel constitui-se de elementos indiciários obtidos de medidas investigativas, a exemplo de traslado de documentos apartados de procedimentos administrativos para instrução de inquéritos penais, denúncias oferecidas pelo Ministério Público Federal, decisões administrativas do CADE e da Controladoria Geral da União, laudos periciais, provas obtidas pela Polícia Federal, sentenças de primeiro grau que confirmam as fraudes nas licitações promovidas pela Petrobras, acórdãos do TCU, trabalho estatístico econométrico a respeito do prejuízo ao erário em função da prática de sobrepreços nos contratos firmados com a Petrobras (Acórdão 3089/2015-TCU-Plenário) , sendo certo que a empresa teve a oportunidade de contraditar essas provas em todo o desenrolar processual
	PROPOSTA DE ENCAMINHAMENTO
Diante do exposto, submetem-se os autos à consideração superior, com posterior encaminhamento ao Ministério Público junto ao Tribunal de Contas da União e ao Gabinete do Relator, propondo com fundamento no art. 48 da Lei 8.443/1992:
a) conhecer do pedido de reexame interposto por Techint Engenharia e Construção S.A. e, no mérito, negar-lhe provimento;
b) dar ciência da deliberação que vier a ser proferida por esta Corte à recorrente, à Controladoria-Geral da União, à Força-Tarefa do Ministério Público Federal no Paraná e à Força-Tarefa da Advocacia-Geral da União no Paraná. 
É o relatório.

8.1. Luis Inacio Lucena Adams (29512/OAB-RJ) e outros, representando Techint Engenharia e Construcao S/A.  
8.2. Marco Aurelio Ferreira Martins (194.793/OAB-SP) e outros, representando Petróleo Brasileiro S.A.

Subprocurador-Geral Paulo Soares Bugarin.

LICITAÇÕES. OBRAS DE IMPLANTAÇÃO DA REFINARIA ABREU E LIMA. CONLUIO E FRAUDE À LICITAÇÃO. PEDIDO DE REEXAME. CONHECIMENTO. Não Provimento. CIÊNCIA.

REPRESENTAÇÃO (REPR)

Secretaria de Recursos (Serur); Secretaria Extraordinária de Operações Especiais em Infraestrutura (SeinfraOpe).

Trata-se de pedido de reexame interposto pela Techint Engenharia e Construção S.A (Techint) em face do Acórdão 2914/2019-TCU-Plenário, da relatoria do E. Ministro Benjamin Zymler, que declarou a inidoneidade da empresa, pelo prazo de três anos, para participar de licitações na Administração Pública Federal, bem como em certames promovidos nas esferas estadual e municipal, com objetos custeados com recursos federais repassados por força de convênio ou instrumentos congêneres.
O processo cuida de apartado, constituído a partir do TC Processo 016.119/2016-9, para exame dos atos praticados pela Techint em quatro contratos referentes a fraudes praticadas nas licitações das obras da Refinaria Abreu e Lima em Ipojuca/PE, também denominada de Refinaria do Nordeste (Rnest) , que totalizaram o expressivo montante de R$ 12,94  bilhões, nos seguintes termos:
	Contratos
	Valores Iniciais
	Valores Finais

	Unidade de Coqueamento Retardado (UCR) 
	R$    3,41 bilhões
	R$    3,88 bilhões

	Unidades de Hidrotratamento de Diesel e de Nafta (UHDT) e Unidade de Geração de Hidrogênio (UGH) 
	R$    3,19 bilhões
	R$    3,73 bilhões

	Tubovias de Interligações
	R$    2,69 bilhões
	R$    3,56 bilhões

	Unidade de Destilação Atmosférica (UDA) 
	R$    1,48 bilhão
	R$    1,77 bilhão

	TOTAL
	R$ 10,77 bilhões
	R$   12,94 bilhões

A Techint foi convidada para as licitações que resultaram nos contratos acima, tendo apresentado proposta de cobertura na licitação relativa à UHDT-UGH e se omitido nas licitações relativas à implantação da UDA, da UCR e de Tubovias de Interligações. Os autos se referem à contribuição da empresa ao processo fraudulento nas licitações citadas.
A recorrente busca impugnar o decisum em razão dos seguintes itens: ausência do deferimento do pedido de produção de provas; da análise da fraude à licitação (formação de cartel) nos quatro contratos referentes à Rnest; metodologia para considerar que houve a participação da Techint no cartel; análise do conceito de licitante (art. 46 da Lei 8.443, de 1992) para fins de caracterização de fraude à licitação; conduta, das provas e da participação da Techint nas fraudes licitatórias ocorridas no âmbito das obras de implantação da Rnest.
Em linha de concordância, a SeinfraOperações e o MP/TCU manifestaram-se, por argumentos distintos, pela declaração de inidoneidade da empresa pelo período de cinco anos. 
O Relator a quo destacou que a situação tratada no processo era bastante similar aos casos por ele apreciados nos Acórdão 300/2018-TCU-Plenário, 414/2018 - Plenário e 2.135/2018 - Plenário, nos quais houve a aplicação de sanções de inidoneidade pelo prazo de três anos e a pena máxima de cinco anos deveria ser reservada às empresas Odebrecht, Camargo Corrêa, Andrade Gutierrez e Queiroz Galvão.
Examinadas as alegações recursais, a Serur propõe, em pareceres uniformes, negar provimento ao recurso. Acolho as conclusões da unidade técnica e as adoto como razões de decidir, sem prejuízo das considerações que tecerei a seguir.
	
Conheço do pedido de reexame, tendo em vista o preenchimento dos requisitos previstos no artigo 48 c/c os artigos 32 e 33 da Lei 8.443/1992.
Não merece prosperar o argumento da nulidade do Acórdão 2914/2019-TCU-Plenário em virtude da ausência do deferimento do pedido de produção de provas, porquanto tanto a legislação como a jurisprudência desta Corte de Contas são pacíficas no sentido de que não cabe ao TCU produzir provas, realizar perícias ou convocar testemunhas.
No âmbito do controle externo, a produção de provas rege-se pela Lei 8.443/1992 e pelo RI/TCU. A prova é documental, sob a forma escrita, sendo iniciativa do responsável reduzi-la a termo adequado. Compete ao responsável trazer aos autos as provas de sua defesa, sem a necessidade de convocação de testemunhas ou peritos, prescindindo, para tanto, de autorização do Tribunal. As provas são, portanto, documentais e pré-constituídas.
Além disso, a produção de provas periciais e testemunhais decorre do Código de Processo Civil (CPC) , cuja aplicabilidade, aos processos do TCU é apenas subsidiária, conforme reiterados entendimentos, consagrados em múltiplos acórdãos. 
Ademais, o Tribunal não é obrigado a deferir diligências veementemente inúteis ou meramente protelatórias (art. 370, §único, do CPC/2015) , como a produção de prova testemunhal mencionada pela recorrente, uma vez que o conjunto de provas documentais, constantes nos autos, já é bastante para chegar à convicção da participação da Techint na formação de cartel no âmbito das licitações citadas acima.
Destaco, ademais, já decidiu o Supremo Tribunal Federal que "se ficar demonstrado que foi aberta ao administrador oportunidade de defesa, descabe cogitar de violência ao devido processo administrativo" (v.g MS 28212/DF, relator Marco Aurélio) e que é faculdade das partes a produção de provas que julguem necessárias, na forma estabelecida pelo RI/TCU, conforme ementa do MS 33441/DF, relator Alexandre de Moraes, e do MS 29137/DF.
Nesse sentido, a Techint recebeu ampla oportunidade de defesa, por meio da notificação (Ofício nº 129/2016-SeinfraOperações, peça 80 do TC nº Processo 016.119/2016-9) , tendo sido alertada sobre a possibilidade de vir a ser declarada sua inidoneidade para participar, por até cinco anos, de licitação na Administração Pública Federal, nos termos do art. 46 da Lei nº 8.443/92, caso confirmada a ocorrência de fraude à licitação com a sua participação.
Registro, ainda, que o TCU recepcionou e analisou Parecer Técnico da Tendências Consultoria Integrada (peça 60) e, apesar de inexistir no RI/TCU previsão para a intervenção dos responsáveis, após a conclusão da etapa da instrução, em prol do princípio do formalismo moderado, recebeu, a título de memoriais, novos elementos adicionais de defesa (peças 70/72) , devidamente analisados. Portanto, resta claro que este Tribunal assegurou o exercício, em plenitude, do contraditório e do direito de defesa da recorrente.
Preliminarmente, em face dos questionamentos sobre os elementos probatórios utilizados na análise sobre a existência de fraude à licitação nos quatro contratos referentes à Rnest, ressalto que a jurisprudência do Supremo Tribunal Federal e do Superior Tribunal de Justiça é pacífica quanto à possibilidade de uso da prova emprestada, sendo o principal critério a instauração do contraditório e da ampla defesa. 
Nessa mesma linha, o TCU tem firme jurisprudência no sentido da licitude da utilização de prova emprestada de processo judicial, desde que a obtenção da prova e o seu compartilhamento tenham sido autorizados pelo juiz ou que tenha sido concedida publicidade aos documentos, sempre observados, no processo de controle externo, o contraditório e a ampla defesa, corolários da garantia fundamental do devido processo legal.
Isso posto, destaco que as conclusões de conluio e fraude à licitação estão suficientemente embasadas em evidências obtidas por meio de medidas investigativas, denúncias oferecidas pelo Ministério Público Federal, decisões administrativas do CADE e da Controladoria Geral da União, laudos periciais, sentenças de primeiro grau que confirmaram as fraudes nas licitações promovidas pela Petrobras, acórdãos do TCU, bem como por trabalho estatístico econométrico a respeito do prejuízo ao Erário em função da prática de sobrepreços nos contratos firmados com a Petrobras.
Especificamente quanto à existência do cartel, trago a relevo planilha apreendida pela Polícia Federal, na sede da empresa Engevix (peça 28) , que demonstra, de forma inequívoca, como se deu a divisão de obras da Petrobras, ou seja, para qual empresa seria destinada a obra da refinaria. 
Além dessa questão, cito evidência que estima a ordem de grandeza do dano erário gerado pelas fraudes, em consequência deste conluio, no montante de R$ 6,194 bilhões, ou seja, por meio do Relatório da Administração de 2015, a Petrobras reconheceu, em seu balanço, o prejuízo de R$ 6,194 bilhões decorrente de pagamentos indevidos, conforme apurado pela "Operação Lava Jato". 
Destarte, não prosperam os argumentos sobre a ausência ou fragilidade das provas utilizadas nos autos, haja vista estar o processo constituído de significativo conjunto de evidências, provenientes de várias fontes, com alta convergência, demonstrando a prática de fraude à licitação, decorrente de conluio nas obras que são objeto dos presentes autos.
Em relação à metodologia para considerar que houve a participação da Techint no cartel, alinho-me aos argumentos do voto condutor do acordão recorrido, no qual comprova o fato de que a empresa, embora formalmente convidada pela Petrobras, se absteve intencionalmente de apresentar proposta ao certame, com vistas a facilitar a colusão das construtoras.
Nesse sentido, pontuo, dentro do vasto conjunto probatório disponível, evidências que demonstram que a empresa Techint participou do esquema fraudulento, conforme excertos do Histórico de Conduta (peça 31) do CADE abaixo transcritos:
Techint Engenharia e Construção S/A ("Techint") 
24. A Techint teve participação na conduta anticompetitiva durante o "Clube das 9" e o "Clube das 16", pelos menos entre o final de 2003/início de 2004 até o final de 2011 /início de 2012. Foi implementada pelos seus funcionários (atualmente funcionários e/ou ex-funcionários) , e está evidenciada, por exemplo, nos Documentos 01 a 07, 12, 16, 19, 20, 30 e nos parágrafos 42, 43, 98 a 100, 135, 138, 142, 143, 153, 155, 157, 159, 161, 164, 171, 175, 177, 181, 200, 245, 268 da versão de acesso restrito do Histórico da Conduta. (...) 
67. De acordo com um dos Signatários, nesse período preliminar da conduta houve pelo menos três reuniões, nas quais as empresas discutiram sobre obras da Petrobras que estavam sendo licitadas à época e tentaram acomodar os interesses de todas, numa tentativa de dividir o mercado. Destas, um dos Signatários, teria participado de duas reuniões, uma num Hotel localizado na Alameda Campinas em São Paulo (provavelmente em 2001/02) e outra na sede da Techint (provavelmente em 2002/2003) , e outro dos Signatários de outra reunião mais. (...) 
72. Os Signatários esclareceram que havia uma hierarquia (não oficializada, mas de facto) entre as empresas do "Clube das 9": as mais fortes eram Odebrecht, Camargo Corrêa, Andrade Gutierrez, Techint, UTC, Mendes Junior, e, depois, as empresas de menor importância seriam Promon, Setal e MPE. (...) 
VL2.2.3. Planilhas de Monitoramento e Divisão do Mercado durante o "Clube das 9" (...) 
82. Segundo os Signatários, o documento acima é uma planilha (provavelmente relativa a 2005/06) de tentativa de divisão de mercado das obras entre as empresas do "Clube das 9", cujos participantes eram: (i) Camargo Corrêa SIA, (ii) Construtora Andrade Gutierrez S/A, (iii) Construtora Norberto Odebrecht S/A, (iv) Mendes Junior Trading Engenharia, (v) MPE Montagens e Projetos Especiais S/A, (vi) Promon S/A, (vii) SOG Óleo e Gás, (viii) Techint Engenharia e Construção S/A e (ix) UTC Engenharia S/A. (...) 
106. Segundo os Signatários, com esse aumento do número de empresas no "Clube das 16", a hierarquia mudou um pouco, passando a UTC Engenharia S/A a comandar os acontecimentos, seguida da Construtora Norberto Odebrecht S/A, da Queiroz Galvão Óleo e Gás, da Construtora Andrade Gutierrez S/A, da Construtora OAS S/A e da Techint Engenharia e Construção S/A.
Ao analisar os elementos probatórios e a delimitação da conduta conflituosa, não vislumbro nenhuma imprecisão metodológica. Ademais, não prospera o argumento de que houve inversão de o¿nus da prova, mas sim reunião de provas e indícios pelo TCU que possibilitaram a conclusão pela ocorrência de fraude a¿ licitação, bem como a participação no esquema fraudulento.
Quanto ao conceito de licitante, utilizado pelo Tribunal, art. 46 da Lei 8.443/1992, entendo que o termo não deve ser interpretado de forma literal como requer a parte, mas sim de forma extensiva, mais ampla, para abarcar a situação de empresas que contribuam, direta ou indiretamente, para a fraude de certame licitatório, não obstante não oferecerem propostas. Nesse sentido, excerto do Acórdão 2851/2016-TCU-Plenário da E. Ministra Ana Arraes, in verbis:
No caso do artigo 46 da Lei 8.443/1992, percebe-se com absoluta clareza que o propósito da norma é coibir o cometimento de fraude à licitação. Afigura-se-me, pois, antijurídica, a interpretação que, feita à letra, obsta a realização desse propósito. E é justamente o que ocorre se se dispensa ao termo "licitante" a estreita compreensão a que acima me referi. (...) 
É inaceitável a tese de que a Lei 8.443/1992 reservasse punições somente aos que participassem da licitação, tolerando fraudes e atos ilícitos praticados pelas empresas que não se enquadram nessa categoria, que atentaram de forma reprovável contra a Administração Pública, contra o interesse público e contra os princípios que regem a licitação, como se verificou neste processo.
Portanto, o fato de a Techint não ter oferecido propostas nas licitações que originaram os contratos de Tubovias de interligações, UDA e UCR, da Rnest, por si só, não afasta a possibilidade de sofrer a declaração de inidoneidade de licitação, haja vista sua inequívoca conexão com as demais construtoras do "clube", todas atuando conjuntamente para a perpetração do mesmo objetivo.
Dessa forma, conforme apresentado nos autos, alinho-me ao entendimento acerca da possibilidade de a sanção de declaração de inidoneidade ser aplicada também à empresa que, embora não tenha participado da licitação, contribuiu para fraudar certames licitatórios.
Por todo o exposto, conheço do pedido de reexame para, no mérito, negar-lhe provimento.
Feitas essas considerações, voto para que o Tribunal adote o acórdão que submeto à apreciação do Colegiado. 
TCU, Sala das Sessões Ministro Luciano Brandão Alves de Souza, em 28 de abril de 2021.
WALTON ALENCAR RODRIGUES 
Relator